ACORDAO-COMPLETO-2481548

ACÓRDÃO 254/2022 ATA 4/2022 - PLENÁRIO

VISTOS, relatados e discutidos estes autos do Relatório de Auditoria (Fiscobras 2010) , em fase de exame dos elementos de defesa e de monitoramento de determinação do TCU (Acórdão 2408/2010-TCU-Plenário) , referente à fiscalização realizada nas obras de restauração da rodovia BR-174/RR, trecho: Div. AM/RR (km 0,00) - Caracaraí/RR (km 368,26) , envolvendo recursos federais repassados pelos Termos de Compromisso 775, 863, 864 e 774/2009, firmados entre o Departamento Nacional de Infraestrutura de Transportes (DNIT) e o Estado de Roraima.
ACORDAM os Ministros do Tribunal de Contas da União, reunidos em Sessão Plenária, ante as razões expostas pelo Relator, em:
9.1. acolher as razões de justificativa apresentadas pelos responsáveis, Srs. Carlos Wagner Briglia Rocha e Nilton de Britto; 
9.2. considerar cumprida a determinação contida no subitem 9.3 do Acórdão 2408/2010-TCU-Plenário;
9.3. dar ciência deste Acórdão ao Departamento Nacional de Infraestrutura de Transportes, à Secretaria Estadual de Infraestrutura de Roraima, aos Srs. Carlos Wagner Briglia Rocha e Nilton de Britto, e às empresas Egesa Engenharia S.A, CMT Engenharia EIRELI, Via Engenharia S.A, e Salgueiro Construções S.A, com base no dispositivo no art. 169, §1º, do Regimento Interno/TCU; 
9.4. autorizar a juntada de cópia deste Acórdão, assim como do Relatório e da Proposta de Deliberação que o fundamentam, bem como das peças 124-132 destes autos, ao processo TC Processo 025.331/2015-9;
9.5. arquivar o presente processo, nos termos do inciso II do art. 169 do Regimento Interno/TCU.

Relatório de Auditoria referente à fiscalização realizada nas obras de restauração da rodovia BR-174/RR, trecho: Div. AM/RR (km 0,00)  Caracaraí/RR (km 368,26), envolvendo recursos federais repassados mediante termos de compromisso, firmados entre o Departamento Nacional de Infraestrutura de Transportes (DNIT) e o Estado de Roraima. Fase de exame dos elementos de defesa e de monitoramento de determinação do TCU.

Departamento Nacional de Infraestrutura de Transportes - DNIT.

3. Responsáveis: Carlos Wagner Briglia Rocha (XXX.621.562-XX) e Nilton de Britto (XXX.470.121-XX).

13.1. Ministros presentes: Bruno Dantas (na Presidência), Walton Alencar Rodrigues, Benjamin Zymler, Augusto Nardes, Aroldo Cedraz, Vital do Rêgo, Jorge Oliveira e Antonio Anastasia.
13.2. Ministros-Substitutos presentes: Augusto Sherman Cavalcanti, Marcos Bemquerer Costa (Relator) e Weder de Oliveira.

MARCOS BEMQUERER

Cuidam os autos do Relatório de Auditoria (Fiscobras 2010) , em fase de exame dos elementos de defesa e de monitoramento de determinação do TCU, referente à fiscalização realizada nas obras de restauração da rodovia BR-174/RR, trecho: Div. AM/RR (km 0,00) - Caracaraí/RR (km 368,26) , dividida em quatro lotes, envolvendo recursos federais repassados pelos Termos de Compromisso 775, 863, 864 e 774/2009, firmados entre o Departamento Nacional de Infraestrutura de Transportes (DNIT) e o Estado de Roraima.
2.	Por meio do Acórdão 2408/2010-TCU-Plenário, o TCU decidiu promover a audiência dos Srs. Carlos Wagner Briglia Rocha, ex-Secretário de Estado de Infraestrutura de Roraima, e Nilton de Britto, ex-Coordenador-Geral de Desenvolvimento de Projetos do DNIT, relativamente às irregularidades constatadas na referida auditoria (Relatório de Fiscalização 254/2010 - peça 2, p. 9-50 e peça 3, p. 1-5) , bem como a oitiva da Secretaria Estadual de Infraestrutura de Roraima (Seinf/RR) e das empresas  inicialmente contratadas para a execução das obras, a fim de que se manifestassem a respeito das irregularidades que poderiam culminar em possível repactuação dos contratos então celebrados. 
3.	 Além disso, o Tribunal determinou àquele órgão estadual a promoção dos ajustes necessários nos contratos firmados, se constatada a viabilidade do uso de brita extraída em vez de comercial, e/ou da aquisição de grama, mourão e madeira em local mais vantajoso que o adotado nos projetos básicos das obras de restauração rodoviária para os lotes 1.1 a 1.4 da BR174/RR.
4.	 A Secretaria de Fiscalização de Infraestrutura Rodoviária e de Aviação Civil - SeinfraRodoviaAviação, unidade responsável pela instrução destes autos, além de dar prosseguimento à instrução processual diante das medidas determinadas no Acórdão 2408/2010-TCU-Plenário, também analisou, em atenção ao disposto no subitem 9.3 do Acórdão 2924/2013-TCU-Plenário  (rel. Min. José Múcio Monteiro) , peça 111, as respostas às oitivas apresentadas pelo DNIT e pela Seinf/RR no âmbito do processo TC Processo 007.876/2012-2, exclusivamente em razão de possível insuficiência de estudos de ocorrência de jazidas de areia e pedra no projeto executivo do lote 1.4 da Rodovia BR-174/RR, resultando no uso de brita e areia adquiridos comercialmente, em vez de produzidos, para a formação dos preços dos itens usinagem de concreto betuminoso usinado a quente (CBUQ) e camada drenante de areia (Achado 3.1 do Relatório de Fiscalização 339/2012 - TC Processo 007.876/2012-2, peça 18) .
5.	Reproduzo, a seguir, com alguns ajustes de forma, excerto da instrução elaborada por Auditor Federal de Controle Externo - AUFC da SeinfraRodoviaAviação, em que os fatos relativos à matéria objeto destes autos foram historiados e assim analisados (peça 145) : 
"HISTÓRICO
5. Os serviços de restauração dos lotes 1.1 a 1.4 da rodovia BR-174/RR foram objetos de contratos firmados entre a Seinf/RR e as empresas Delta Construções S.A (CNPJ 10.788.628/0001-57) , Via Engenharia S.A (CNPJ 00.584.755/0001-80) , CMT Engenharia Ltda. (CNPJ 17.194.077/0001-42) , e o Consórcio Seabra-Caleffi, liderado pela empresa Egesa Engenharia S.A (CNPJ 17.186.461/0001-01) , com recursos dos Termos de Compromisso 775, 863, 774 e 864/2009, conforme tabela abaixo:
Tabela 1: Ajustes e contratos firmados para a restauração dos lotes 1.1 a 1.4 da BR-174/RR
	Termo de Compromisso
	Lote
	Segmento da BR-174/RR
	Contrato
	Contratado

	775/2009
	1.1
	km 0,00 ao km 102,89
	32/2010
	Delta Construções S.A.

	863/2009
	1.2
	km 102,89 ao km 182,58
	33/2010
	Via Engenharia S.A.

	864/2009
	1.3
	km 182,58 ao km 281,65
	34/2010
	Consórcio Seabra-Caleffi

	774/2009
	1.4
	km 281,65 ao km 368,26
	30/2010
	CMT Engenharia Ltda.

Fonte: Elaboração própria
6. Esses serviços foram contratados com base em projetos básicos elaborados pela empresa Strata Engenharia Ltda. (CNPJ 38.743.357/0001-32) e aprovados pelo Dnit entre 25/11/2009 e 17/12/2009 (peça 11, p. 34-35, 37-38, 40-41 e 43-44) .
7. No âmbito do Fiscobras 2010, foi realizada auditoria de conformidade, entre 17/6/2010 e 16/7/2010, na área de transferências de recursos federais do Dnit. À data da vistoria, em 25/6/2010, as obras de restauração da rodovia BR-174/RR, lotes 1.1 a 1.4, estavam em fase de instalação de canteiro de obras, com previsão de término para 30/11/2011 (peça 2, p. 37) . A auditoria resultou no Relatório de Fiscalização 254/2010, de 19/7/2010 (peça 2, p. 9-50 e peça 3, p. 1-5) . 
8. Transcreve-se a seguir trecho do Acórdão 2408/2010-TCU-Plenário - rel. Min. Subst. Marcos Bemquerer Costa, no qual constam as irregularidades apontadas no Relatório de Fiscalização 254/2010, objetos de audiências, oitivas e determinação à Seinf/RR (peça 4, p. 22-23) , cujas respostas encaminhadas pelos auditados serão objeto das análises apresentadas no Exame Técnico adiante:
'9.1. com fulcro no art. 43, inciso II, da Lei n. 8.443/1992, determinar a realização das seguintes audiências:
9.1. promover a audiência dos Srs. Carlos Wagner Briglia Rocha, Secretário de Estado da Infraestrutura de Roraima - Seinf/RR, na condição de representante da interveniente executora dos Contratos ns. 30, 32, 33 e 34/2040, e Nilton de Britto, Coordenador-Geral de Desenvolvimento e Projetos - Dnit, tendo em vista a utilização de projeto básico com as seguintes irregularidades:
9.1.1. fornecimento de materiais betuminosos com preços corrigidos de forma imprecisa, resultando em indícios de sobrepreço de R$ 1.295.779,62;
9.1.2 utilização de areia comercial em vez de areia extraída na sub-base est. gran. c/ mist. solo-areia na pista e base estabiliz. granul. c/ mist. solo-areia na pista, com indícios de sobrepreço de R$ 14.397.561,00;
9.1.3. escavação, carga e transporte de material de 1ª categoria utilizando pá carregadeira em detrimento da referência com a utilização de escavadeira, que é mais barato, com indícios de sobrepreço de R$ 2.868.746,72;
9.1.4. aquisição de cimento, filler e aço em local mais distante que o ideal;
9.1.5. localização antieconômica da usina de asfalto e do canteiro de obras, resultando em indícios de sobrepreço de R$ 6.186.962,93;
9.2. determinar a oitiva da Secretaria de Estado da Infraestrutura de Roraima e das empresas CMT Engenharia Ltda., Delta Construções S.A e Via Engenharia, assim como do Consórcio Seabra-Caleffi, na pessoa dos seus representantes legais, para que, caso seja de seu interesse, se manifestem a respeito das irregularidades que poderão culminar na possível repactuação dos Contratos ns. 30, 32, 33 e 34/2010, uma vez que devem ser adotados os seguintes parâmetros, como indicado pela 2ª Secob:
9.2.1. para a aquisição de cimento, filler e aço, as Distâncias Médias de Transportes - DMT de 338,58 km para o lote 1.2 objeto do Contrato n. 33/210, 282,38 km para o lote 1.3 previsto no Contrato n. 34/2010 e 143,88 km para o lote 1.4 do Contrato n. 30/2010;
9.2.2. para os serviços de fornecimento de material betuminoso, base e sub-base (inclusive reconfecção) , escavação de carga e transporte de material de 1ª categoria, os preços máximos indicados no Sicro, na forma descrita às fls. 76/83 do Relatório de Auditoria;
9.3. determinar à Secretaria de Estado da Infraestrutura de Roraima - Seinf/RR que promova os ajustes necessários, permitindo o prévio contraditório das empresas contratadas, caso haja confirmação da alteração da opção de brita comercial para brita extraída e da viabilidade de aquisição dos insumos de grama, mourão e madeira em localidade mais próxima que a cidade de Manaus;
9.4. remeter ao Dnit e aos responsáveis retromencionados cópia deste Acórdão, do Relatório e da Proposta de Deliberação que o fundamentam, além do Relatório de Auditoria, nas partes que lhes são correlatas, a título de subsídio à apresentação das respectivas defesas;
9.5. comunicar à Comissão Mista de Planos, Orçamentos Públicos e Fiscalização do Congresso Nacional que não foram detectados indícios de irregularidades que se enquadram no disposto no inciso IV do § 1º do art. 94 da Lei n. 12.017/2009 (LDO/2010) , nos Contratos n. 30, 32, 33 e 34/2010, relativo aos serviços de restauração da rodovia BR-174/RR.'
EXAME TÉCNICO
9. Em cumprimento às determinações dos subitens 9.1 e 9.2 do Acórdão 2408/2010-TCU-Plenário, a antiga Secob-2 promoveu, em 8/10/2010, audiência dos responsáveis e oitiva da Seinf/RR e das empresas contratadas para a restauração dos lotes 1.1 a 1.4 da rodovia BR-174/RR (peça 4, p. 25-38) .
10. Antes de analisar as razões de justificativa apresentadas pelos responsáveis e as manifestações dos demais interessados, convém trazer informações sobre o processo TC Processo 014.987/2010-4 - Rel. Min. Subst. Marcos Bemquerer Costa, que tratou de fiscalização das obras de restauração do lote 1.5 da rodovia BR-210/RR (Fiscalis 259/2010) .
11. No âmbito daquele processo, pelo Acórdão 1994/2010-TCU-Plenário - Rel. Min. Subst. Marcos Bemquerer Costa, foi determinada a audiência dos Srs. Carlos Wagner Briglia Rocha e Nilton de Britto pela aprovação de projeto básico (lote 1.5 da BR-210/RR) com sobrepreço, em razão das seguintes falhas: 
	a) aplicação imprecisa da fórmula de correção dos valores para o fornecimento de materiais betuminosos; 
	b) previsão de utilização de areia comercial quando deveria ter sido previsto o uso de areia extraída nos serviços de 'sub-base est. gran. c/ mist. solo-areia na pista' e 'base estabiliz. granul. c/ mist. solo-areia na pista'; e 
	c) escavação, carga e transporte - ECT de material de 1ª categoria utilizando pá carregadeira em detrimento da utilização de escavadeira, que apresenta menor custo.
12. Cabe registrar que essas falhas verificadas no projeto básico das obras da BR-210/RR - Fiscalis 259/2010 - são semelhantes às apontadas na auditoria Fiscalis 254/2010, dessa vez nos projetos básicos das obras de restauração da rodovia BR-174/RR. Em vista disso, vale relatar que a mesma empresa Strata Engenharia Ltda. foi responsável pela elaboração dos projetos básicos de restauração da BR-174/RR (lotes 1.1 a 1.4) e da BR-210/RR (lote 1.5) , cometendo falhas semelhantes nesses projetos. 
13. Por conta das falhas no projeto do lote 1.5 da BR-210/RR foram ouvidos em audiência os gestores (Srs. Carlos Wagner Briglia Rocha e Nilton de Britto) responsabilizados pela aprovação/utilização desse projeto.
14. Na instrução que analisou as audiências relativas ao projeto da BR-210/RR (lote 1.5) , determinadas pelo Acórdão 1994/2010-TCU-Plenário (TC Processo 014.987/2010-4, peça 25, p. 8-11) , a proposta da unidade técnica foi pelo acolhimento das razões de justificativas apresentadas, considerando, para tanto, que as falhas do projeto não se encontravam entre aquelas de fácil percepção pelo então Coordenador-Geral de Desenvolvimento e Projetos do Dnit (Sr. Nilton de Brito) , nem era exigível análise minuciosa do orçamento pelo então Secretário da Seinf/RR (Sr. Carlos Wagner Briglia Rocha) . Além disso, as falhas observadas no projeto básico das obras, quando da realização dos trabalhos de campo pela equipe da auditoria Fiscalis 259/2010, haviam sido sanadas, na maior parte, mediante correção, na fase de projeto executivo (TC Processo 014.987/2010-4) .
15. No seu voto, o Min. Subst. Marcos Bemquerer Costa anuiu ao entendimento da unidade técnica, no sentido de que era cabível o acolhimento das razões de justificativa dos responsáveis e que era necessário determinar ao Dnit que buscasse, junto à Seinf/RR, a prestação de contas do ajuste (TC Processo 014.987/2010-4, peça 30, p. 2) . Essas considerações resultaram no Acórdão 1230/2014-TCU-Plenário - Rel. Min. Subst. Marcos Bemquerer Costa (TC Processo 014.987/2010-4, peça 28) .
I. Correção dos indícios de sobrepreço (projeto básico - BR-174/RR) relatados na auditoria Fiscalis 254/2010
16. Nos autos, foram juntados o projeto executivo de restauração rodoviária do lote 1.4 da BR174/RR (peça 85) e o relatório da 1ª RPFO do lote 1.1 (peças 29, 30, 31 e 32) . 
17. Em consulta ao módulo de Consulta Processual do sítio do Dnit (http://sempapel.dnit.gov.br/menu-de-navegacao/consulta-processual) , foram encontradas, no Sistema Eletrônico de Informações (SEI) , os relatórios da 1ª RPFO dos lotes 1.2, 1.3 e 1.4 (peças 133, 134 e 131) . Os processos do SEI usados na obtenção das evidências desse relatório foram resumidos na peça 139.
18. Além disso, foram juntados a este processo os relatórios em que a Controladoria-Geral da União (CGU) , entre outros pontos, analisou as providências adotadas em relação às constatações da auditoria Fiscalis 254/2010 para as obras de restauração dos lotes 1.1 (peça 118) , 1.3 (TC Processo 014.878/2015-1, peça 14) e 1.4 (peça 124, p. 3-63) .
19. As falhas apontadas nos projetos básicos dos lotes 1.1 a 1.4 da BR-174/RR foram: 
	a) aplicação imprecisa da fórmula de correção dos valores para o fornecimento de materiais betuminosos, resultando em sobrepreços verificados nos contratos para execução dos lotes 1.1 e 1.4;
	b) previsão de utilização de areia comercial quando deveria ter sido previsto o uso de areia extraída nos serviços de 'sub-base est. gran. c/ mist. solo-areia na pista' e 'base estabiliz. granul. c/ mist. solo-areia na pista'; 
	c) escavação, carga e transporte - ECT de material de 1ª categoria utilizando pá carregadeira em detrimento da utilização de escavadeira, que apresenta menor custo;
	d) previsão de aquisição de cimento, filler e aço em Manaus/AM, em vez de Boa Vista/RR, para os lotes 1.2, 1.3 e 1.4; e
	e) a adoção de localização antieconômica para instalação da usina de asfalto e do canteiro de obras, para o lote 1.2.
20. A falha 'd', de aquisição de cimento, filler e aço em local antieconômico, não foi confirmada, como será visto em detalhes, adiante (itens 66 a 71) . Dessa forma, esses insumos continuaram a ser adquiridos em Manaus/AM, de acordo com o projeto executivo do lote 1.4 (peça 85, p. 12-13) e as revisões dos projetos dos lotes 1.2 e 1.3 (peça 133, p. 99-100; peça 134, p. 101-102 e 106) .
I.1. Projeto executivo do lote 1.4
21. De início, cabe rememorar que equipe da auditoria Fiscalis 254/2010 apontou que no orçamento do projeto básico das obras relativas ao lote 1.4 - BR-174/RR foi empregada de maneira imprecisa a fórmula de correção dos valores para o fornecimento de materiais betuminosos, acarretando sobrepreço desses itens.
21.1. Diferentemente do projeto básico, para o projeto executivo do lote 1.4 - BR-174/RR foram utilizados, para os materiais betuminosos, os valores divulgados pela Agência Nacional do Petróleo (ANP) , conforme determinado pela Portaria Dnit 349/2010, de 6/4/2010. Cabe registrar que essa norma revogou a Portaria Dnit 709/2008, de 1º/7/2008, usada como critério para apontar a falha dos projetos básicos na adoção de fórmulas para atualização de preços de materiais betuminosos. 
21.2. O sítio da ANP na internet apresenta os preços ponderados de materiais asfálticos por região geográfica desde 2008, e preços por estado desde 2013. O orçamento do projeto executivo do lote 1.4 utilizou como data-base setembro de 2010. 
21.3. Os valores presentes no projeto executivo do lote 1.4 (peça 85, p. 21) são os mesmos calculados utilizando os preços de setembro de 2010 da tabela da ANP (http://www.anp.gov.br/precos-e-defesa-da-concorrencia/precos/precos-de-distribuicao) .
21.4. Usando o percentual de 15% para lucros e despesas indiretas e a alíquota de 17% para o ICMS, calcula-se os valores referenciais dos seguintes itens: 
a) CAP 50/70: (0,94857*1000) *1,15/ (1-0,17) = 1.314,28 R$/t;
b) CM-30: (1,56538*1000) *1,15/ (1-0,17) = 2.168,90 R$/t;
c) RR-2C: (0,92246*1000) *1,15/ (1-0,17) = 1.278,11 R$/t.
21.5. Assim, observa-se que os valores dos materiais betuminosos presentes no projeto executivo foram calculados com base nos preços divulgados pela ANP, em consonância com a Portaria Dnit 349/2010, de 6/4/2010 (peça 85, p. 21) .
21.6. Ainda sobre essa questão, vale rememorar que equipe da auditoria Fiscalis 254/2010 calculou que a correta atualização dos itens CAP 50/70, CM-30, RR-2C e RR-2C com polímero, para a data-base de 5/2009, de acordo com a Portaria Dnit 709/2008, de 1º/7/2008, resultaria nos valores de R$ 1.256,07/t, R$ 2.141,47/t, R$ 963,44/t e R$ 1.348,82/t, respectivamente.  
22. Nesse contexto, importa registrar que o Sr. Carlos Wagner Briglia Rocha trouxe, nas suas razões de justificativa para as falhas apontadas pelo Relatório de Fiscalização 254/2010 nos projetos básicos dos lotes 1.1 a 1.4 da BR-174/RR, análises referentes à segunda verificação dos projetos das obras de restauração dos lotes 1.1 e 1.4 da rodovia BR-174/RR, 071/09/02/10 (peça 11, p. 46-50 e peça 12, p. 1-19) e 70/09/02/10 (peça 13, p. 5-24) , ambas de 31/5/2010. Nelas, o Dnit determinou que, nos projetos executivos dessas obras, para o cálculo da composição dos custos de aquisição dos materiais betuminosos, fosse observada a Portaria Dnit 349/2010, de 6/4/2010.
22.1.	O responsável reclamou, nas suas razões de justificativa, da dificuldade de responder a 'dois patrões', já que a equipe da auditoria Fiscalis 254/2010 adotou, para o estabelecimento dos valores referenciais de aquisição dos materiais betuminosos nos projetos básicos, a correção das fórmulas de atualização da Portaria Dnit 709/2008, de 1º/7/2008. Essa equipe apontou que os Contratos 32/2010 e 30/2010, relativos aos lotes 1.1 e 1.4 da BR-174/RR, respectivamente, foram firmados em 19/3/2010, antes da vigência da Portaria Dnit 349/2010, de 6/4/2010 (peça 5, p. 25) .
22.2. A Seinf/RR questionou o Dnit sobre qual norma deveria ser usada para confecção dos projetos executivos dos lotes 1.1 a 1.4 da BR-174/RR. O concedente respondeu que deveria ser utilizada a Portaria Dnit 349/2010, de 6/4/2010, pois, na sua interpretação do art. 2º dessa norma, só deveriam ser mantidos os preços da Portaria Dnit 709/2008, de 1/7/2008, para os contratos em vigor cujo fornecimento de material asfáltico fosse realizado diretamente pelo Dnit (peça 5, p. 25) .
22.3. Dessa forma, houve divergência entre o Dnit e a equipe da auditoria Fiscalis 254/2010 na forma de interpretação do art. 2º da Portaria Dnit 349/2010, de 6/4/2010 (peça 141) :
'Art. 2º - Os contratos que tenham sido assinados em data anterior à data de vigência desta Portaria e aqueles decorrentes de processos licitatórios em andamento, com edital já publicado, que tenham seus materiais asfálticos fornecidos pelo DNIT, deverão permanecer com essa forma de fornecimento. 
Parágrafo único - Na impossibilidade de fornecimento do material betuminosos pelo DNIT, por motivos inerentes à PETROBRAS ou de outra natureza, devidamente justificado, visando evitar prejuízos financeiros e problemas aos usuários sobrevindos de interrupções no fornecimento dos serviços, será realizada licitação para a aquisição do material betuminoso necessário.' 
22.4. Na instrução de análise das razões de justificativa apresentadas para as falhas cometidas no projeto básico do lote 1.5 da BR-210/RR (TC Processo 014.987/2010-4, peça 25, p. 8-11) , a unidade técnica considerou a Portaria Dnit 349/2010, de 6/4/2010, como aplicável para o cálculo dos valores referenciais de aquisição de materiais betuminosos para o projeto executivo daquele trecho, apesar de o contrato de execução do lote 1.5 da BR-210/RR ter sido firmado em março de 2010.
22.5. Naquele caso, o ajuste para executar a restauração rodoviária do lote 1.5 havia sido rescindido, e estava em fase de planejamento licitação para contratar o remanescente da obra, já de acordo com o projeto executivo (TC Processo 014.987/2010-4, peça 25, p. 6) . Os argumentos apresentados pelo Dnit à Seinf/RR para a necessidade de utilizar, no projeto executivo do lote 1.5 da BR-210/RR, a Portaria Dnit 349/2010, de 6/4/2010, não foram confrontados pela unidade.
22.6. Pelos elementos trazidos aos autos, vê-se que existe divergência entre a unidade técnica e os analistas do Dnit para a interpretação da Portaria Dnit 349/2010 de 6/4/2010, em função da falta de clareza na redação dessa norma. 
22.7. Nos projetos executivos dos lotes 1.1 e 1.4 adotou-se, para atualização dos preços de aquisição de materiais betuminosos, no âmbito dos Termos de Compromisso 775 e 774/2009, valores calculados de acordo com a Portaria Dnit 349/2010, de 6/4/2010, seguindo determinação do órgão concedente, responsável pela aprovação dos repasses financeiros e dos projetos e suas revisões (peça 85) .
22.8. Contudo, cabe informar que os preços de CAP 50/70, CM-30 e RR-2C dos quatro contratos de restauração rodoviária inicialmente firmados foram alterados por revisões de projeto em fase de obras (RPFO) . Os preços de aquisição de materiais betuminosos foram compatibilizados com os valores previstos no Relatório de Fiscalização 254/2010 nas RPFO dos lotes 1.1 (peça 29, p. 56) , 1.2 (peça 33, p. 70) , 1.3 (peça 134, p. 68) e 1.4 (peça 131, p. 1-394 e peça 132, p. 3) . Os valores calculados pela equipe de auditoria (data-base 5/2009) , os presentes nos projetos executivos dos lotes 1.1 e 1.4 (data-base 9/2010) e os constantes nas revisões de projeto em fase de obras dos serviços executados no âmbito dos Contratos 32/2010, 33/2010, 34/2010 e 30/2010 estão resumidos abaixo: 
Tabela 2: Preços de aquisição de materiais betuminosos para os lotes 1.1 a 1.4 da BR-174/RR
	Item
	Relatório 254/2010          (R$) 
	Portaria Dnit 349/2010 (R$) 
	1ª RPFO do lote 1.1 (R$) 
	1ª RPFO do lote 1.2 (R$) 
	1ª RPFO do lote 1.3 (R$) 
	1ª RPFO do lote 1.4 (R$) 

	CAP 50/70
	1.256,07/t
	1.314,28/t
	1.256,07/t
	1.207,79/t
	1.256,98/t
	1.256,06/t

	CM-30
	2.141,47/t
	2.168,90/t
	2.141,47/t
	1.718,68/t
	2.141,47/t
	2.141,47/t

	RR-2C
	963,44/t
	1.278,11/t
	961,78/t
	922,88/t
	961,79/t
	961,79/t

	RR-2C c/ polímero
	1.348,82/t
	1.476,52/t
	1.346,49/t
	-
	-
	-

      Fonte: Elaboração própria
22.11. Assim, a falha referente ao uso inadequado da fórmula de atualização dos preços de referência para aquisição de materiais betuminosos foi corrigida no âmbito das RPFO dos lotes 1.1 a 1.4.
23. Em relação à segunda falha relatada, foi apontada a possibilidade de utilizar areia extraída no lugar de areia comercial para algumas composições de preço unitário - CPUs, o que resultaria em novos preços máximos. Na tabela abaixo constam os preços desses itens no projeto executivo (peça 85, p. 21-23) e os valores referenciais calculados no Relatório de Fiscalização 254/2010 (peça 2, p. 31) : 
	Tabela 3: Preços previstos no Projeto Executivo do lote 1.4 e no Relatório Fiscalis 254/2010
	Item
	Projeto Executivo (R$) 
	Relatório 254/2010           (R$) 

	Base Estab. Granul. mistura solo areia na pista J-09 (70%) + Areal A7 (30%) 
	53,44
	53,53

	Base Estab. Granul. mistura solo areia na pista J-11 (80%) + Areal A9 (20%) 
	35,16
	35,38

	Sub-base Estab. Granul. mistura solo areia na pista J-09 (70%) + Areal A8 (30%) 
	56,91
	54,64

	Sub-base Estab. Granul. mistura solo areia na pista J-10 (80%) + Areal A9 (20%) 
	43,49
	43,67

	Reconfecção da Sub-base com 15% de areia
	14,48
	17,88

      Fonte: Elaboração própria
23.1. Dessa forma, de maneira geral, os preços do projeto executivo respeitam os cálculos de sobrepreço relacionados ao uso de areia comercial em vez de areia extraída (peça 15, p. 6-11) . As composições de preço unitário calculadas no Relatório de Fiscalização 254/2010 apresentavam como data-base maio de 2009, enquanto o orçamento do projeto executivo tinha como data-base setembro de 2010, o que pode ter levado às pequenas diferenças observadas.
24. A terceira deficiência apontada pela equipe de auditoria é relativa ao emprego de pá carregadeira para escavação, carga e transporte - ECT de material de 1ª categoria em detrimento da utilização de escavadeira hidráulica nesse serviço. 
24.1. A análise do orçamento do projeto executivo indica que a impropriedade foi corrigida (peça 85, p. 17) . Para esse ponto, foram definidos preços de referência caso fosse realizado o uso de escavadeira (peça 2, p. 33) . Na tabela abaixo constam os preços desses itens no projeto executivo e os calculados no Relatório de Fiscalização 254/2010:
	Tabela 4: Preços previstos no Projeto Executivo do lote 1.4 e no Relatório Fiscalis 	254/2010
	Item
	Projeto Executivo (R$) 
	Relatório 254/2010             (R$) 

	Esc. carga tr. mat 1ª c/escav 50 a 200 m
	5,37
	6,02

	Esc. carga tr. mat 1ª c/escav 200 a 400 m
	5,78
	6,53

	Esc. carga tr. mat 1ª c/escav 400 a 600 m
	6,21
	7,02

	Esc. carga tr. mat 1ª c/escav 600 a 800 m
	6,66
	         7,56

	Esc. carga tr. mat 1ª c/escav 800 a 1000 m
	6,94
	7,90

	Esc. carga tr. mat 1ª c/escav 1000 a 1200 m
	7,48
	8,52

	Esc. carga tr. mat 1ª c/escav 1200 a 1400 m
	        7,77
	8,88

	Esc. carga tr. mat 1ª c/escav 1400 a 1600 m
	8,05
	9,22

	Esc. carga tr. mat 1ª c/escav 1600 a 1800 m
	8,28
	9,50

	Esc. carga tr. mat 1ª c/escav 1800 a 2000 m
	8,67
	9,93

	Esc. carga tr. mat 1ª c/escav 2000 a 3000 m
	       10,12
	11,68

	Esc. carga tr. mat 1ª c/escav 3000 a 5000 m
	13,22
	15,39

	Esc. carga tr. mat 1ª c/escav DMT > 5000m
	17,91
	23,21

      Fonte: Elaboração própria
24.2. Dessa forma, os preços do projeto executivo respeitam os cálculos de sobrepreço apontados em relação ao projeto básico, relacionados ao uso de carregadeiras em vez de escavadeiras. As composições de preço unitário (CPUs) presentes no Relatório de Fiscalização 254/2010 apresentavam data-base de maio de 2009, enquanto o orçamento do projeto executivo tinha como data-base setembro de 2010 (peça 15, p. 21-23) .
I.2. Projeto executivo do lote 1.1
25. O projeto executivo do lote 1.1 não está presente nos autos. Contudo, a Seinf/RR juntou a este processo o relatório da 1ª RPFO do lote 1.1 (peças 29, 30, 31 e 32) . Além disso, as providências adotadas para correção das falhas identificadas pelo TCU na auditoria Fiscalis 254/2010 foram analisadas pela CGU por meio do Relatório de Demanda Especial 00190.025389/2011-77 (peça 118) .
26. Após análise do relatório da 1ª Revisão de Projeto em Fase de Obras (1ª RPFO) , a CGU afirmou que (peça 118, 24-27) : 
'Da análise da Minuta da 1a Revisão de Projeto em Fase de Obras constatou-se que houve adequação dos custos no que se refere a alteração do insumo areia comercial para areia extraída (item b do Acórdão) , bem como houve alteração da utilização de carregadeira de pneus, para escavação com escavadeira hidráulica.
 (...) 
O Governo do Estado procedeu a adequação dos custos unitários em atendimento ao Acórdão do TCU. Não obstante a reformulação dos custos dos itens questionados, observou-se um acréscimo do valor total da obra, em decorrência da adoção de novas soluções técnicas para a execução de vários serviços, os quais foram modificados em relação ao projeto básico.'
27. Na tabela abaixo estão presentes os preços de referência calculados no Relatório de Fiscalização 254/2010 para os itens com sobrepreço no projeto básico e os preços presentes no orçamento do projeto executivo, segundo a planilha apresentada no quadro de modificações da 1ª RPFO do lote 1.1 (peça 28, p. 33-36) :
Tabela 5: Preços previstos no Projeto Executivo do lote 1.1 e no Relatório Fiscalis 254/2010
	Item
	Projeto executivo    (R$) 
	Relatório de Fiscalização 254/2010    (R$) 

	Material Betuminoso CAP 50/70
	1.314,28
	1.256,07

	Material Betuminoso CM-30
	2.168,90
	2.141,47

	Material Betuminoso RR-2C
	1.278,11
	963,44

	Material Betuminoso RR-2C com polímero
	1.476,52
	1.348,82

	Base Estabilizada Granulometricamente c/ mistura solo areia na pista 
	72,28
	82,19

	Sub-Base Estabilizada Granulometricamente c/ mistura solo areia na pista
	40,12
	41,08

	Reconfecção da Sub-base com 15% de areia
	21,25
	25,35

	Esc. carga tr. mat 1ª c/escav 50 a 200 m 
	5,37
	6,02

	Esc. carga tr. mat 1ª c/escav 200 a 400
	5,78
	6,53

	Esc. carga tr. mat 1ª c/escav 400 a 600
	6,21
	7,02

	Esc. carga tr. mat 1ª c/escav 600 a 800 m -
	6,66
	7,56

	Esc. carga tr. mat 1ª c/escav 800 a 1000 m
	6,94
	7,90

	Esc. carga tr. mat 1ª c/escav 1000 a 1200 m
	7,48
	8,52

	Esc. carga tr. mat 1ª c/escav 1200 a 1400 m
	7,77
	8,88

	Esc. carga tr. mat 1ª c/escav 1400 a 1600 m
	             8,05
	9,22

	Esc. carga tr. mat 1ª c/escav 1600 a a1800 m
	8,28
	9,50

	Esc. carga tr. mat 1ª c/escav 1800 a 2000 m
	8,67
	9,93

	Esc. carga tr. mat 1ª c/escav 2000 a 3000 m
	10,12
	11,68

	Esc. carga tr. mat 1ª c/escav 3000 a 5000 m
	13,22
	15,39

	Esc. carga tr. mat 1ª c/escav DMT > 5000m
	24,12
	36,61

      Fonte: Elaboração própria
8. Os valores usados para materiais betuminosos no projeto executivo do lote 1.1 são os mesmos calculados no projeto executivo do lote 1.4, utilizando os preços de setembro de 2010 da tabela da ANP (http://www.anp.gov.br/precos-e-defesa-da-concorrencia/precos/precos-de-distribuicao) .
29. Posteriormente, os preços unitários de aquisição de materiais betuminosos foram alterados, no âmbito na 1ª RPFO, para valores menores que os calculados no Relatório de Fiscalização 254/2010 (peça 29, p. 56) . Dessa forma, o sobrepreço verificado nesses itens foi corrigido pela Seinf/RR.
30. Além disso, no projeto executivo do lote 1.1 corrigiu-se o sobrepreço verificado no projeto básico para os itens de escavação e carga de material de 1ª categoria e base e sub-base estabilizadas com mistura de solo e areia. Nas CPUs calculadas pela equipe da auditoria Fiscalis 254/2010 adotou-se como data-base maio de 2009 (peça 14, p. 38-41) .  
I.3. Projeto executivo do lote 1.2
31. O projeto executivo da restauração rodoviária do lote 1.2 da BR-174/RR não está presente nos autos. Contudo, consulta ao SEI permitiu obter o relatório da 1ª RPFO (peça 133, p. 1-326) . Além disso, o Sr. Carlos Wagner Briglia Rocha apresentou análise desse documento efetivada pelo Dnit (peça 34) .
32. Na tabela abaixo estão presentes os preços referenciais dos itens com sobrepreço, conforme o Relatório de Fiscalização 254/2010 (peça 2, p. 31) , e os calculados no documento de análise da 1ª RPFO (peça 34, p. 24-28) . Vale ressaltar que não foi constatada irregularidade na aquisição de materiais betuminosos no Contrato 33/2010, firmado com a empresa Via Engenharia S.A.
Tabela 6: Preços previstos no Projeto Executivo do lote 1.2 e no Relatório Fiscalis 254/2010
	Item
	Projeto executivo  (1ª RPFO)   (R$) 
	Relatório de Fiscalização 254/2010    (R$) 

	Base Estab. Gran. c/ mistura solo areia na pista J-02A (70%) + A2 (30%) 
	44,73
	44,76

	Base Estab. Gran. c/ mistura solo areia na pista J-04A (70%) + A6 (30%) 
	37,34
	38,64

	Sub-Base Estab. Gran. c/ mistura solo areia na pista J-04 (65%) + A4 (35%) 
	37,69
	30,96

	Sub-Base Estab. Gran. c/ mistura solo areia na pista J-02A (70%) + Al (30%) 
	40,31
	34,14

	Sub-base Estab. Gran. c/ mistura solo areia na pista J-04A (70%) + A6 (30%) 
	32,20
	32,82

	Reconfecção da Sub-base com 15% de areia 
	15,71
	15,94

	Esc. carga tr. mat 1ª c/escav 50 a 200 m 
	6,00
	6,02

	Esc. carga tr. mat 1ª c/escav 200 a 400
	6,49
	6,53

	Esc. carga tr. mat 1ª c/escav 400 a 600
	6,99
	7,02

	Esc. carga tr. mat 1ª c/escav 600 a 800 m 
	7,53
	7,56

	Esc. carga tr. mat 1ª c/escav 800 a 1000 m
	7,87
	7,90

	Esc. carga tr. mat 1ª c/escav 1000 a 1200 m
	8,50
	8,52

	Esc. carga tr. mat 1ª c/escav 1200 a 1400 m
	8,86
	8,88

	Esc. carga tr. mat 1ª c/escav 1400 a 1600 m
	        9,20
	9,22

	Esc. carga tr. mat 1ª c/escav 1600 a a1800 m
	9,45
	9,50

	Esc. carga tr. mat 1ª c/escav 1800 a 2000 m
	9,91
	9,93

	Esc. carga tr. mat 1ª c/escav 2000 a 3000 m
	11,65
	11,68

	Esc. carga tr. mat 1ª c/escav 3000 a 5000 m
	        -
	15,35

	Esc. carga tr. mat 1ª c/escav DMT > 5000m
	17,31
	23,21

      Fonte: Elaboração própria
33. Dessa forma, de maneira geral, os preços do projeto executivo respeitam os cálculos de sobrepreço relacionados aos itens de 'base e sub-base estabiliz. granul. c/ mist. solo-areia na pista', e para os itens de ECT com uso de escavadeira. Contudo, as composições de custo unitário desses itens não estão presentes nos autos. 
34. Finalmente, a última falha apresentada no Relatório de Fiscalização 254/2010 foi que o projeto básico da obra do lote 1.2 previa localização antieconômica da usina de asfalto e do canteiro de obras, resultando em indícios de sobrepreço do projeto em R$ 6.202.017,67 (5/2009) , gerando reflexo no Contrato 33/2010 de R$ 6.186.962,93 (peça 2, p. 21, 42 e 43) .
34.1. Esse valor decorreu principalmente das alterações das CPU dos serviços 'CBUQ - Capa de Rolamento (faixa 'B') ' e 'CBUQ - Capa de Rolamento (faixa 'C') ', devido à mudança de DMTs para os insumos areia, brita e massa asfáltica. Apenas para esses dois itens, o sobrepreço calculado foi de R$ 6.622.774,13 (peça 15, p. 42) .
34.2. Visando corrigir essa irregularidade, em 29/4/2010, pouco depois da assinatura do Contrato 33/2010, ocorrida em 19/3/2010, a comissão de fiscalização da Seinf/RR solicitou remanejamento do canteiro e usina de asfalto do km 103,99 para o km 173,40 da BR-174/RR, estaca 8.670, para diminuir as DMTs para os insumos areia, brita e massa asfáltica (peça 14, p. 19-20) . No entanto, nessa solicitação não consta cálculos para demonstrar os ganhos com esse remanejamento.
34.3. A solicitação desse remanejamento também serve para demonstrar a falha da empresa projetista ao prever localização inadequada para instalação do canteiro e da usina de asfalto, detectada pela fiscalização da Seinf/RR ainda antes da execução dos serviços previstos no Contrato 33/2010.
35. No relatório da 1ª RPFO, os itens "CBUQ - Capa de Rolamento (faixa 'B') ' e 'CBUQ - Capa de Rolamento (faixa 'C') ' tiveram seus preços alterados de R$ 192,03 e R$ 195,39, de acordo com o projeto básico, para R$ 127,83 e R$ 133,13, respectivamente (peça 15, p. 42, e peça 133, p. 207-208) . Os valores referenciais para esses itens, calculados no Relatório de Fiscalização 254/2020, eram de R$ 155,30 e R$ 159,34, respectivamente (peça 15, p. 42) .
35.1. Na revisão do projeto, o canteiro e a usina de asfalto foram reposicionados para as proximidades da estaca 8.564 (peça 133, p. 64) . Além disso, passou a ser prevista a utilização de areia extraída de jazidas localizadas nas proximidades da estaca 8.322, em vez de areia comercial na usinagem de CBUQ. Também houve a inclusão de dope de adesividade nos serviços de CBUQ - capa de rolamento, faixas 'B' e 'C' (peça 133, p. 59) . Isso levou às diferenças nas CPUs observadas entre os valores calculados pela equipe da Fiscalização 254/2010 e os presentes no relatório da 1ª RPFO.
35.2. Dessa forma, a falha geradora de sobrepreço decorrente da localização antieconômica do canteiro e da usina de asfalto no projeto básico do lote 1.2 da BR-174/RR foi corrigida na 1ª RPFO. 
I.4. Projeto executivo do lote 1.3
36. Finalmente, o projeto executivo do lote 1.3 também não está presente nos autos. Contudo, as providências adotadas pela Seinf/RR em relação às constatações do TCU foram analisadas pela CGU por meio de trabalhos realizados nos períodos de julho, novembro e dezembro de 2014, fevereiro de 2015 e fevereiro, março e abril de 2016, e que resultaram no Relatório de Demanda Especial 201408089 (TC Processo 014.878/2015-1, peça 14) .
37. Após análise da 1ª Revisão de Projeto em Fase de Obras, a CGU afirma que (TC Processo 014.878/2015-1, peça 14, p. 7-9) : 
'Da análise da Minuta da 1a Revisão de Projeto em Fase de Obras constatou-se que houve adequação dos custos no que se refere a alteração do insumo areia comercial para areia extraída (item b do Acórdão) , bem como houve alteração da utilização de carregadeira de pneus, para escavação com escavadeira hidráulica.
A equipe do TCU constatou que para o Lote 1.3 existia o sobrepreço de R$ 767.313,42 no projeto básico para o fornecimento de materiais betuminosos. Contudo, tal sobrepreço não se reproduziu no Contrato nº 34/2010, pois a empresa vencedora apresentou em sua proposta preços unitários compatíveis com aqueles encontrados pela equipe do TCU após a correção da fórmula utilizada no projeto básico pela Strata Engenharia Ltda.
 (...) 
Verificou-se, dessa forma, que todos os serviços de sub-base e base ficaram com preços unitários abaixo daqueles calculados pelo TCU, devido às alterações promovidas na 1ª RPFO com relação à substituição do insumo areia comercial por areia extraída e ao recálculo das DMTs da obra.
 (...) 
Após a 1ª Readequação do Projeto em Fase de Obras que contemplou o Projeto Executivo de Engenharia para Restauração desse lote, tais serviços foram orçados considerando a execução com a utilização da escavadeira hidráulica, e não mais carregadeira.
 (...) 
O cimento, o aço e o filler ainda constam do projeto executivo como sendo adquiridos em Manaus. Cabe relatar que não há indicação de que a aquisição do cimento e do aço em Boa Vista em substituição a Manaus resultaria na diminuição dos custos destes insumos aplicados na obra, tendo em vista que esses insumos comercializados na praça de Boa Vista são procedentes da praça de Manaus. Dessa forma, se esses insumos fossem adquiridos em Boa Vista, além do custo maior, pois já estariam com o frete de Manaus para Boa Vista, ainda haveria o custo do transporte de colocá-los na obra, ou seja, na prática haveria o pagamento duplicado do transporte desses insumos. Ademais, o preço do cimento e do aço no projeto básico é do SICRO do Amazonas, pois na época não existiam cotações no SICRO para Roraima.
 (...) 
De todo exposto, conclui-se que o projeto executivo e a 1ª Revisão do projeto em fase de obra corrigiu a maior parte dos itens com sobrepreço e que as novas medições dos serviços e consequentemente os pagamentos estão sendo efetuados com base nos valores previstos na 1ª Readequação do Projeto em Fase de Obras que contemplou as modificações exigidas pelo TCU.'
38. Além disso, comparando os preços dos itens na 1ª RPFO do lote 1.3 com os calculados pela equipe da auditoria Fiscalis 254/2010, vê-se que o sobrepreço presente no projeto básico foi corrigido na versão atualizada do projeto executivo (peça 2, p. 2-28 e peça 134, p. 144-154 e 167-171) . Vale ressaltar que essa equipe não constatou irregularidade na aquisição de materiais betuminosos no Contrato 34/2010, firmado com o Consórcio Seabra-Caleffi. 
	Tabela 7: Preços previstos na 1ª RPFO do lote 1.3 e no Relatório Fiscalis 254/2010
	Item
	Projeto executivo     (1ª RPFO)   (R$) 
	Relatório de Fiscalização 254/2010    (R$) 

	Base Estab. Gran. c/ mistura solo areia na pista J-06 (65%) + A6 (35%) 
	-
	65,98

	Base Estab. Gran. c/ mistura solo areia na pista J-08 (80%) + A6 (20%) 
	56,43
	61,40

	Sub-Base Estab. Gran. c/ mistura solo areia na pista J-8A (75%) + A6 (25%) 
	45,08
	50,54

	Sub-Base Estab. Gran. c/ mistura solo areia na pista J-5A (80%) + A6 (20%) 
	-
	26,47

	Sub-base Estab. Gran. c/ mistura solo areia na pista J-6A (75%) + A5 (25%) 
	-
	58,63

	Reconfecção da Sub-base com 15% de areia 
	24,99
	26,94

	Esc. carga tr. mat 1ª c/escav 50 a 200 m 
	5,97
	6,02

	Esc. carga tr. mat 1ª c/escav 200 a 400
	6,51
	6,53

	Esc. carga tr. mat 1ª c/escav 400 a 600
	7,01
	7,02

	Esc. carga tr. mat 1ª c/escav 600 a 800 m 
	7,54
	7,56

	Esc. carga tr. mat 1ª c/escav 800 a 1000 m
	7,89
	7,90

	Esc. carga tr. mat 1ª c/escav 1000 a 1200 m
	8,50
	8,52

	Esc. carga tr. mat 1ª c/escav 1200 a 1400 m
	8,86
	8,88

	Esc. carga tr. mat 1ª c/escav 1400 a 1600 m
	         9,20
	9,22

	Esc. carga tr. mat 1ª c/escav 1600 a a1800 m
	9,49
	9,50

	Esc. carga tr. mat 1ª c/escav 1800 a 2000 m
	9,91
	9,93

	Esc. carga tr. mat 1ª c/escav 2000 a 3000 m
	11,66
	11,68

	Esc. carga tr. mat 1ª c/escav 3000 a 5000 m
	        15,38
	15,39

	Esc. carga tr. mat 1ª c/escav DMT > 5000m
	20,61
	24,55

      Fonte: Elaboração própria.
II. Respostas apresentadas às audiências e oitivas
II.1. Razões de justificativa apresentadas pelo Sr. Nilton de Britto
39. Após tomar ciência de sua audiência, em 23/9/2011 (peça 9, p. 5-9) , o Sr. Nilton de Britto apresentou suas razões de justificativa em 10/11/2011 (peça 17, p. 3-19) . O responsável afirmou que:
39.1. As empresas projetistas são capacitadas tecnicamente para a elaboração de projetos, e devem apresentar responsáveis técnicos registrados em órgão de classe com Anotações de Responsabilidade Técnica (ART) específica para cada uma das disciplinas contidas no projeto. Esses profissionais devem responder técnica e juridicamente ao Dnit quanto a erros, falhas ou danos gerados ao erário.
39.2. A aceitação do projeto básico foi subsidiada pela atuação dos profissionais do corpo técnico habilitado e especializado do Dnit. Esses analistas fazem valer as normas e instruções vigentes, não sendo adequado exigir que eles sejam responsáveis pelos dados apresentados em projeto, cuja responsabilidade é da empresa contratada. Todos os projetos aprovados eram previamente verificados pela equipe de técnicos das Coordenações de Projetos, Estruturas e Meio Ambiente, que os examinavam e, ao final, emitiam um parecer de aceitação quanto ao atendimento às normas do Dnit e da boa engenharia, antes de serem remetidos à Coordenação-Geral para aprovação.
39.3. Os entendimentos acima estão expressos na Instrução de Serviço Dnit 13, de 17/11/2008, que estabelece as responsabilidades das consultoras e dos projetistas, bem como os aspectos dos projetos que devem ser objeto de análise pelos técnicos do Dnit. Essa norma preconiza que, quanto à avaliação de projeto, caberia "tão somente, aos avaliadores, verificar se todos os itens exigidos estão contidos no projeto, se as normas utilizadas são as especificadas e vigentes e se os dados respeitam as normas" (peça 17, p. 6-7) .
39.4. Não cabe ao Coordenador-Geral a revisão minuciosa do projeto (função essa dos engenheiros analistas e demais áreas subordinadas à Coordenação Geral) , sob pena de inviabilizar a função de gerenciamento atribuída pelo Regimento Interno do Dnit.
40. O responsável juntou aos autos as análises referentes à primeira verificação dos projetos básicos das obras de restauração dos lotes 1.1 a 1.4 da rodovia BR-174/RR, 071/09/01/09 (peça 17, p. 22-35; peça 18, p. 1-7) , 080/09/01/09 (peça 18, p. 12-26) , 081/09/01/09 (peça 18, p. 32-41; peça 19, p. 1-4) e 70/09/01/09 (peça 19, p. 6-25) . Essas análises, elaboradas por técnicos especializados, contêm manifestações expressas dos mesmos que todas as disciplinas que faziam parte dos projetos básicos (estudos de tráfego, hidrológico, geotécnico, geométrico, de terraplanagem, de drenagem e obras-de-arte correntes, de pavimentação, de sinalização e segurança no trânsito, de obras complementares, de desapropriação, de orçamento e plano de execução de obra) foram analisadas por eles e poderiam ser aceitas. 
41. Além disso, o responsável transcreveu trechos dos votos condutores dos Acórdão 385/2004-TCU-Plenário - Rel. Min. Marcos Vinícius Vilaça, 2.925/2010-TCU-Plenário - Rel. Min. Walton Alencar Rodrigues e 2.878/2010-TCU-Plenário - Rel. Min. Subst. Weder de Oliveira, para demostrar que a aceitação das razões de justificativas apresentadas iam ao encontro da jurisprudência do TCU (peça 17, p. 7, 14 e 15) .
II.2. Razões de justificativas apresentadas pelo Sr. Carlos Wagner Briglia Rocha 
42. Após tomar ciência de sua audiência, em 20/10/2010 (peça 5, p. 15-17) , o Sr. Carlos Wagner Briglia Rocha, por meio do Ofício/GAB/SEINF 1670/2010, de 3/11/2010 (peça 5, p. 20-52) , afirmou que:
42.1. A análise realizada pelo TCU ocorreu em um projeto de engenharia que ainda se encontrava em andamento, uma vez que os trabalhos se compunham de duas fases distintas: a primeira, traduzida pela elaboração do projeto básico, e a segunda, pelo desenvolvimento do projeto executivo, o qual teria por objetivo promover as correções eventualmente detectadas na primeira fase e realizar os detalhamentos necessários (peça 5, p. 22) . 
42.2. O projeto executivo iria contemplar as recomendações do Dnit e da Seinf/RR. Inclusive, duas das deficiências apontadas pelo TCU já haviam sido objeto de recomendações por parte do Dnit, previamente à realização da auditoria, e outra já havia sido verificada por fiscais de obras da Seinf/RR, e comunicadas à empresa projetista (peça 5, p. 22) . Inclusive, as falhas apuradas estavam corrigidas nos projetos executivos já enviados ao Dnit para aprovação. 
42.3. Uma vez que os projetos executivos estavam em pleno andamento, não haveria nenhum tipo de irregularidade, nem a assinatura de um contrato antieconômico contrariando o disposto no art. 12, inciso III, da Lei 8.666/1993 (peça 5, p. 29) .
43. Para provar que três das falhas dos projetos básicos foram constatadas antes da fiscalização do TCU, o Sr. Carlos Wagner Briglia Rocha juntou aos autos os seguintes documentos:
43.1. As análises referentes à segunda verificação dos projetos das obras de restauração dos lotes 1.1 a 1.4 da rodovia BR-174/RR, 071/09/02/10 (peça 11, p. 46-50; peça 12, p. 1-19) , 080/09/02/10 (peça 12, p. 21-36) , 081/09/02/10 (peça 12, p. 38-50; peça 13, p. 1-3) e 70/09/02/10 (peça 13, p. 5-24) , todas de 31/5/2010.
43.2. Relatório da comissão de fiscalização das obras do lote 1.2, de 29/4/2010, em que a equipe da Seinf/RR analisou o projeto básico e solicitou remanejamento do canteiro e usina de asfalto, para diminuir as DMTs para os insumos areia, brita e massa asfáltica (peça 14, p. 19-20) .
44. Nas análises de projeto citadas, os técnicos do Dnit pediram que a Seinf/RR: 
	a) justificasse a adoção do equipamento 'pá carregadeira' nas composições de custos - CPUs dos serviços de 'Escavação, carga e transporte de material', e verificasse a possibilidade de utilização de 'escavadeira hidráulica' na execução destes serviços (peça 12, p. 18) ; 
	b) observasse a adoção da Portaria Dnit 349/2010, de 6/3/2010 para a composição dos custos de aquisição dos materiais betuminosos; 
	c)  especificasse a origem e o destino da grama no quadro de DMTs (distâncias médias de transporte) , haja vista ter sido adotada DMT de 30,7 km (canteiro - pista) nas respectivas CPUs, sem que houvesse indicativo do percurso entre o fornecedor e o canteiro; 
	d) antes de aprovar os orçamentos, observasse que os serviços que não constem das tabelas do Sicro 2 deveriam ter suas CPUs analisadas e homologadas pela CGCIT (Coordenação Geral de Custos de Infraestrutura - Dnit) , inclusive em relação ao item 'arenado asfáltico'; 
	e) apresentasse documentos atestando as caixas de empréstimos utilizadas, uma vez que as DMTs estavam muito elevadas.
45. O Sr. Carlos Wagner Briglia Rocha trouxe aos autos as análises referentes à segunda verificação dos projetos das obras de restauração dos lotes 1.1 a 1.4 da rodovia BR-174/RR, 071/09/02/10 (peça 11, p. 46-50; peça 12, p. 1-19) , 080/09/02/10 (peça 12, p. 21-36) , 081/09/02/10 (peça 12, p. 38-50; peça 13, p. 1-3) e 70/09/02/10 (peça 13, p. 5-24) , todas de 31/5/2010. Nelas, o Dnit determinou que, para o cálculo da composição dos custos de aquisição dos materiais betuminosos fosse observada a Portaria Dnit 349/2010, de 6/4/2010
45.1.	Quanto a esse ponto, o responsável reclamou da necessidade de responder a "dois patrões", já que a equipe da auditoria Fiscalis 254/2010 solicitou, para o estabelecimento dos valores referenciais de aquisição dos materiais betuminosos nos projetos básicos, a correção das fórmulas de atualização da Portaria Dnit 709/2008, de 1º/7/2008 (peça 5, p. 25) .
46. Sobre as CPUs dos serviços de 'sub-base est. gran. c/ mist. solo-areia na pista' e 'base estabiliz. granul. c/ mist. solo-areia na pista', o responsável reconheceu que houve erro dos orçamentistas, que usaram preços de areia comercial na composição dos serviços, embora no âmbito do projeto de pavimentação tenha ficado explícito que a constituição das camadas de sub-base e base seriam compostas com areia extraída de empréstimos localizados junto às laterais da pista (peça 5, p. 27-28) .
47. Além disso, o responsável afirmou que, a partir de estudos realizados, seria apresentada no projeto executivo a melhor relação custo/benefício quanto ao preço e à disponibilidade de insumos usados nos empreendimentos, 'uma vez que o preço do cimento e do aço é bem mais caro na cidade de Boa Vista do que em Manaus, o filler e a grama não [há] (...) para comprar em Boa Vista. Com relação à madeira e ao mourão, estes serão comprados no município de Rorainópolis, sendo a melhor opção' (peça 5, p. 22 e 52) .
48. Em 8/5/2012, o Sr. Carlos Wagner Briglia Rocha juntou novos elementos relacionados a alterações na execução da restauração do lote 1.1 da rodovia BR-174/RR: relatório da 1ª Revisão de Projeto em Fase de Obras (1ª RPFO) , de 11/8/2011, com as planilhas de composição de custo unitário dos serviços  (peça 29, p. 1-75, peça 30, p. 1-66, peça 31, p. 1-54, peça 32, p. 1-51) ; portaria de aprovação do projeto executivo, de 11/3/2011 (peça 29, p. 29) ; plano de trabalho da restauração do lote 1.1 da rodovia BR-174/RR (peça 28, p. 15-20) ; e parecer da assessoria técnica da Coordenação Geral de Manutenção Rodoviária, que afirmava que o relatório da 1ª RPFO estava em condições de aceitação, e assim resultar em aditivo ao Termo de Compromisso 775/2009 (peça 28, p. 41-47) .
49. Em 6/11/2012, o Sr. Carlos Wagner Briglia Rocha juntou novos elementos relacionados a alterações na execução da restauração do lote 1.2 da rodovia BR-174/RR: plano de trabalho da restauração do lote 1.2 da rodovia BR-174/RR (peça 34, p. 29-48) ; aditivo ao Termo de Compromisso 863/2009 e aditivo ao Contrato 33/2010, para incorporar as mudanças resultantes da 1ª RPFO (peça 34, p. 49-60, peça 35, p. 1-3 e 16-17) ; planilhas de cálculo repactuação do Contrato 33/2010 e adequação das medições ao projeto executivo e ao projeto após 1ª RPFO, uma vez que as medições 1 a 28 foram elaboradas com os quantitativos constantes no projeto básico (peça 35, p. 18-49; peça 36, p. 1-40; peça 37, p. 1-41; peça 38, p. 1-38; peça 39, p. 1-35; peça 40, p. 1-47; peça 41, p. 1-45; peça 42, p. 1-42; peça 43, p. 1-39; peça 44, p. 1-41; peça 45, p. 1-36; peça 46, p. 1-27; peça 47, p. 1-38; peça 48, p. 1-43; peça 49, p. 1-38; peça 50, p. 1-44; peça 51, p. 1-38; peça 52, p. 1-44; peça 53, p. 1-41; peça 54, p. 1-37; peça 55, p. 1-37; peça 56, p. 1-41; peça 57, p. 1-41; peça 58, p. 1-38; peça 59, p. 1-43; peça 60, p. 1-37; peça 61, p. 1-42; peça 62, p. 1-38; peça 63, p. 1-43; peça 64, p. 1-42; peça 65, p. 1-44) .
II.3. Manifestações apresentadas pelas empresas em resposta às oitivas.
50. Devido à possibilidade de o TCU determinar a repactuação dos Contratos 30, 32, 33 e 34/2010, firmados respectivamente entre a Seinf/RR e as empresas CMT Engenharia Ltda., Delta Construções S.A, Via Engenharia S.A e Egesa Engenharia S.A, foi realizada oitiva dessas empresas para que se manifestassem acerca dos indícios de irregularidades apresentados no Relatório de Fiscalização 254/2010.
51. Os representantes das quatro empresas ouvidas alegaram que as irregularidades apontadas naquele relatório de auditoria não prosperavam com relação aos seus contratos, uma vez que as empresas apresentaram propostas que seguiram rigorosamente os critérios de aceitação exigidos pelos editais de licitação, e que eventual diminuição do preço contratual poderia resultar na impossibilidade de execução das obras (peça 6, p. 17-18 e peça 7, p. 3-4, 15-19 e 39-41) .
52. Além disso, a Via Engenharia S.A, hoje em recuperação judicial, solicitou a postergação da oitiva para depois da aprovação, pelo Dnit, do projeto executivo referente ao Contrato 33/2010 (peça 7, p. 2-4) e a Egesa Engenharia S.A afirmou, sem apresentar evidências para comprovar sua alegação, que a aquisição de cimento, filler e aço em Manaus/AM era mais vantajosa do que em Boa Vista/RR (peça 7, p. 13-33) .
53. Já a CMT Engenharia Ltda., hoje CMT Engenharia EIRELI, afirmou que, na sua proposta, considerou que seria usada areia extraída e não comercial nas composições de custo que usavam areia para base e sub-base, haja vista que isso era premissa do constante no linear de ocorrência de materiais (peça 6, p. 20) . Informou ainda, sem juntar evidências, que havia verificado que a fábrica de cimento mais próxima, que abastecia Boa Vista/RR, localiza-se em Manaus/AM, e que os fabricantes de aço e filler mais próximos à Boa Vista/RR localizavam-se em Fortaleza/CE, com centro de distribuição em Manaus (peça 6, p. 22) .
54. Por fim, a então Delta Construções S.A, hoje Salgueiro Construções S.A, por meio dos seus advogados, argumentou que, em outras oportunidades, o Tribunal considerou que um sobrepreço da ordem do apurado no Relatório de Fiscalização 254/2010, de R$ 3.684.258,61 em um contrato de R$ 117.128.742,66 (3,14%) , não configuraria percentual suficiente para indicar sobrepreço.
55. Afirmou que o preço do metro cúbico de areia extraída, segundo seus cálculos, custaria R$ 14,97, e não o valor de R$ 6,57 presente no Sicro. Esse valor foi obtido considerando o preço de fato pago pela indenização de jazidas (R$ 5,20/m³, e não o valor Sicro, de R$ 1,05/m³) e ajustando a produtividade das equipes para adequá-la às condições locais de trabalho, uma vez que o custo unitário não considerava a influência do alto índice pluviométrico na produção, ou que 70% do trecho do lote 1.1 encontrava-se em reserva indígena caracterizada pelas restrições de trabalho em certos horários (peça 8, p. 26-35 e peça 24, p. 8-27) .
56. Para sustentar seus cálculos, juntou os contratos de arrendamento de área e valores pagos aos donos dos areais (peça 24, p. 89-110) e estudos de produtividade e cálculos de eficiência (peça 24, p. 111-168) .
57. Por fim, solicitou, caso entendido que os preços unitários estavam acima do limite referencial, que a repactuação de preços fosse realizada apenas quando acontecessem os acréscimos de quantitativos, em possíveis alterações do projeto básico, de acordo com as decisões dos Acórdão 1064/2009-TCU-Plenário, 2.384/2010-TCU-Plenário (ambos de relatoria do Min. Augusto Nardes) e 1.887/2010-TCU-Plenário - Rel. Min. Benjamin Zymler (peça 8, p. 11-23 e peça 9, p. 1-2) .
III. Análises dos argumentos apresentados
III.1. Análise das razões de justificativas do Sr. Nilton de Britto
58. Em diversas ocasiões esta Corte já avaliou as responsabilidades dos ocupantes do cargo de Coordenador-Geral de Desenvolvimento e Projetos do Dnit em relação a aprovações de projetos contendo deficiências. Há decisões do Tribunal tanto no sentido de acatar, como de rejeitar as razões de justificativas apresentadas por esses responsáveis, de acordo com as particularidades do caso concreto.
59. No âmbito do TC Processo 016.747/2010-0, foi realizada audiência Sr. Hugo Sternick, então Coordenador-Geral de Desenvolvimento e Projetos do Dnit, em função da aprovação de projetos executivos com a adoção de preços acima dos de mercado. Por meio do Acórdão 600/2013-TCU-Plenário - Rel. Min. José Jorge, foi acolhida a proposta da unidade técnica, de aceitação das razões de justificativa apresentadas, expressa no excerto a seguir: 
'39. Sua defesa teve por objetivo demonstrar que [...] ao aprovar os referidos projetos, agiu observando ditames legais, normativos e técnicos e, como Coordenador-Geral de Desenvolvimento de Projetos, não cabia a ele revisar minuciosamente as análises feitas pelos técnicos responsáveis pela aceitação dos projetos, pois isso poderia prejudicar as demais tarefas a ele incumbidas.
40. A leitura dos Acórdãos 2.652/2010 e 2.925/2010, ambos do plenário do TCU, leva à conclusão de que realmente não caberia a esse responsável a revisão minuciosa dos projetos das obras licitadas pelo DNIT. Essa posição é reforçada por recente acórdão prolatado pelo plenário desta Corte de Contas - Acórdão 1045/2012-TCU-Plenário -, decorrente de pedido de reexame interposto pelo próprio Hugo Sternick contra o Acórdão 2878/2010-TCU-Plenário - em que o TCU analisou irregularidades constatadas na aplicação de recursos federais na implantação da via expressa de acesso ao porto de Salvador/BA. Nessa ocasião, decidiu-se pelo acolhimento da argumentação apresentada pelo responsável em razão 'de que não seria razoável exigir do recorrente, na qualidade de Coordenador-Geral, a verificação de todos os quantitativos de serviços adotados na elaboração dos projetos a ele submetidos, conforme precedentes desta Corte de Contas'.
41. Aplicando-se esse mesmo raciocínio à análise dos preços unitários dos serviços constantes dos projetos das obras licitadas pelo DNIT, conclui-se que não há como reprovar a conduta de Hugo Sternick acerca da aprovação dos projetos executivos do Edital 213/2008, devendo-se excluir sua responsabilidade pela irregularidade apontada.'
60. No caso do presente processo, o responsável apresentou, ao juntar as análises referentes à verificação dos projetos básicos das obras de restauração dos lotes 1.1 a 1.4 da rodovia BR-174/RR, 071/09/01/09 (peça 17, p. 22-35 e peça 18, p. 1-7) , 080/09/01/09 (peça 18, p. 12-26) , 081/09/01/09 (peça 18, p. 32-41 e peça 19, p. 1-4) e 70/09/01/09 (peça 19, p. 6-25) , evidências de que a aprovação dos projetos básicos foi subsidiada por análises técnicas realizadas pelo corpo técnico do DNIT.
61. Caso semelhante ocorreu no TC Processo 007.562/2008-8. Naquele processo, o Sr. Hugo Sternick foi ouvido em audiência em razão de sobrepreço resultante de erros no orçamento de um projeto executivo na BR-101 Nordeste, e, na sua defesa, argumentou que os projetos haviam sido analisados e aprovados pelo corpo técnico do Dnit. Cabe transcrever trecho do voto condutor do Acórdão 2925/2010-TCU-Plenário - Rel. Min. Walton Alencar Rodrigues, que acolheu as razões de justificativa apresentadas:
'Não é razoável exigir que o coordenador-geral se ocupe pessoalmente da minuciosa revisão do projeto, para identificar possíveis defeitos, sob pena de inviabilizar suas atividades de supervisão e controle.
A aprovação do projeto assentou-se na análise técnica dos engenheiros do DNIT, que revisaram todos os elementos da peça técnica.
Nesse cenário, somente responde o gestor pela aprovação de projeto que sabe ou deveria saber defeituoso, ou que contenha erro grosseiro, de fácil percepção.
No caso concreto, não demonstram os autos que o dirigente sabia ou tinha condições de saber das falhas do projeto, de pequena relevância, no momento de sua aprovação'.
62. Já no processo TC Processo 011.512/2010-5, relativo à fiscalização das obras de manutenção de trechos rodoviários da BR-174/AM (Crema 2ª etapa) , as razões de justificativa apresentadas pelo então Coordenador-Geral de Desenvolvimento e Projetos do Dnit, Sr. Nilton de Britto, para a aprovação de projeto desatualizado e antieconômico, com indícios de sobrepreço, foram rejeitadas, apesar de demonstrado que esse projeto havia recebido recomendação de aprovação por parte do corpo técnico do Dnit. Cabe transcrever trecho do voto condutor do Acórdão 250/2014-TCU-Plenário - Rel. Min. Subst. André Luís de Carvalho, que rejeitou as razões de justificativa apresentadas:
'Esclareço que o parecer técnico não vincula o gestor, que tem a obrigação de examiná-lo ou pelo menos de questioná-lo, junto à equipe técnica, exigindo a mostra da correta fundamentação para os quantitativos físicos e financeiros, até mesmo para corrigir eventuais disfunções administrativas, de modo que a decisão tomada com base em parecer deficiente não afasta, por si só, a responsabilidade do gestor-supervisor por atos considerados irregulares pelo TCU (v. Acórdão 206/2007-TCU-Plenário) .
Registro que, nesses casos, é preciso avaliar se os vícios apresentados no parecer técnico seriam de difícil detecção, o que poderia caracterizar excludente de responsabilidade do gestor-supervisor (v. Acórdão 62/2007-TCU-Segunda Câmara) , desde que o parecerista não tenha consignado ressalvas a serem observadas na tomada de decisão'. (v. Acórdão 1487/2006-TCU-Plenário) .
63. Na instrução que analisou as audiências determinadas pelo Acórdão 1994/2010-TCU-Plenário (TC Processo 014.987/2010-4, peça 25, p. 4-6) , a unidade técnica analisou as justificativas apresentadas pelo Sr. Nilton de Britto quanto às três falhas verificadas no projeto básico da restauração do lote 1.5 da rodovia BR-210/RR, que também foram observadas nos projetos restauração da BR174/RR:
'54. Pode-se depreender desses acórdãos que o fato de o responsável ocupar um cargo hierarquicamente mais elevado e com a atribuição de gerenciar as atividades de aprovação de projetos não é suficiente para excluir sua responsabilidade, pois isso tornaria o seu ato de aprovação do projeto uma mera formalidade. Por outro lado, não é apropriado que o Coordenador-Geral seja responsabilizado por todo e qualquer tipo de falha observada no projeto, uma vez que isso implicaria ser exigível dele a revisão minuciosa de todos os seus aspectos, o que seria inviável considerando o quantitativo de projetos e as demais atribuições inerentes ao cargo.
 (...) 
56. Portanto, a questão a ser analisada nos presentes autos repousa na avaliação acerca da viabilidade da detecção pelo gestor dos erros que vieram a ser constatados posteriormente, de modo que se possa aferir a culpabilidade associada à sua conduta. 
57. A primeira falha do projeto diz respeito ao fornecimento de material betuminoso com preços corrigidos de forma irregular (item 9.1.2.1 do Acórdão 1994/2010-TCU-Plenário) . O projeto básico foi aprovado com preços de materiais betuminosos calculados com base em fórmula matemática equivocada, o que resultou em valor mais elevado do que aquele a ser obtido se tivesse sido utilizada a fórmula prescrita pelo normativo do DNIT.
58. O erro poderia ter sido detectado pela aplicação da fórmula correta no processo de análise do projeto básico dentro da autarquia. Entretanto, não parece ser apropriada a apenação do Coordenador-Geral nesse caso, pois isso implicaria lhe ser exigível a conferência dos cálculos que levaram a formação dos preços dos itens do orçamento, não apenas dos materiais betuminosos, mas também dos demais itens de relevância similar. 
59. Cabe mencionar que, de acordo com o Acórdão 1994/2010-TCU-Plenário, a aplicação da fórmula correta conduziria a uma redução do valor no montante de R$ 265.023,70, equivalente a aproximadamente 0,3% do valor total orçado.
60. A segunda irregularidade (item 9.1.2.2 do Acórdão 1994/2010-TCU-Plenário) é relativa à utilização de areia comercial para dois itens do orçamento. A equipe de auditoria constatou, em visita in loco, que os areais apontados para serem utilizados não eram comerciais, e sim de areia extraída. A diminuição do valor previsto para a obra em função da correção da impropriedade corresponderia a cerca de 2% do orçamento total, de acordo com o Acórdão 1994/2010-TCU-Plenário.
61. Considerando que a falha diz respeito às características dos areais locais, entende-se que tal defeito de projeto não se encontra entre aqueles de fácil percepção pelo Coordenador-Geral, ou caracterizados por erro grosseiro, para os quais caberia a sua responsabilização. 
62. O terceiro ponto a ser examinado (item 9.1.2.3 do Acórdão 1994/2010-TCU-Plenário) diz respeito à utilização de pá carregadeiras em detrimento de escavadeiras para os serviços de 'escavação, carga e transporte de material de 1ª categoria'. A utilização do equipamento mais econômico levaria a redução de cerca de 1% do valor orçado, de acordo com o Acórdão 1994/2010-TCU-Plenário.
63. Os dois equipamentos em questão podem ser utilizados para a realização do mencionado serviço. A escavadeira tem um custo unitário de operação mais baixo; entretanto, a pá carregadeira pode excepcionalmente ser o equipamento a ser utilizado devido a peculiaridades locais, devendo ser essas particularidades devidamente justificadas. 
64. No Acórdão 2396/2010-TCU-Plenário, de 20/9/2010, foi determinada ao DNIT a utilização preferencial de escavadeiras para os serviços em pauta. 
65. A simples leitura da tabela contendo os itens do orçamento seria o bastante para identificar a utilização da pá escavadeira no lugar da carregadeira.
66. No caso concreto, cabe observar que a portaria de aprovação do projeto básico é datada de 25/11/2009 (peça 8, p. 11-12) . No relatório de auditoria (peça 2, p. 20) , é mencionada que a análise do projeto executivo condicionou sua aprovação à correção desse aspecto. Na ocasião, o Sr. Nilton de Britto ainda ocupava o cargo de Coordenador Geral.
67. Assim, considerando-se que a determinação explícita desta Corte para a utilização prioritária de escavadeiras ocorreu posteriormente à aprovação do projeto básico e que foram tomadas providências, previamente à auditoria do Tribunal, para corrigir a falha, pode-se considerar superada a questão. 
68. Avalia-se, pois, que para a detecção das duas primeiras falhas seria necessária a análise do projeto em um nível de detalhe mais elevado do que o exigível pelo gestor em questão. No caso da terceira falha, entende-se que as providências adotadas para corrigi-la, previamente à execução da auditoria, indicam não ser apropriada a apenação do responsável. Propõe-se, então, o acolhimento das razões de justificativa.'
64. Tomando por base o entendimento acima exposto e considerando que os projetos básicos dos lotes 1.1 a 1.4 da rodovia BR-174/RR foram aprovados entre 25/11/2009 e 17/12/2009, portanto, antes da decisão (Acórdão 2396/2010-TCU-Plenário, de 20/9/2010) que determinou o uso preferencial de escavadeiras para os serviços ECT, cabe adotar, neste caso concreto, para as falhas relativas uso de carregadeiras em vez de escavadeiras, as conclusões da unidade técnica apresentadas na instrução de mérito relativa ao TC Processo 014.987/2010-4, transcrita em parte no parágrafo precedente (TC 014.987/20104, peça 25, p. 10) . Vale registrar que tal instrução fundamentou entendimento do Min. Subst. Marcos Bemquerer Costa no sentido de acolher as razões de justificativa dos responsáveis, conforme Voto (TC Processo 014.987/2010-4, peça 30) relativo ao Acórdão 1230/2014-TCU-Plenário (TC Processo 014.987/2010-4, peça 28) .
65. Também em consonância com o Voto que fundamentou o Acórdão 1230/2014-TCU-Plenário, cabe aceitar as justificativas do Coordenador-Geral de Desenvolvimento e Projetos do Dnit para as falhas que resultaram em sobrepreço do projeto básico em itens de aquisição de materiais betuminosos e 'sub-base est. gran. c/ mist. solo-areia na pista', 'base estabiliz. granul. c/ mist. solo-areia na pista'.
66. A quarta falha apontada no Relatório de Fiscalização 254/2010 foi a previsão de aquisição de cimento, filler e aço na cidade de Manaus/AM, nos projetos de restauração dos lotes 1.1 a 1.4 da rodovia BR-174/RR. Isso porque esses insumos, de acordo com o projeto básico do lote 1.5 da BR210/RR, seriam adquiridos em Boa Vista/RR. Essa incoerência foi considerada indício de que o projeto básico da BR-174/RR não previa a aquisição dos insumos ao custo mais baixo, uma vez que existia intersecção entre lote 1.5 da BR-210/RR com o lote 1.4 da BR-174/RR (peça 2, p. 20-21) . 
66.1. Diante desses indícios, a equipe de auditoria questionou a projetista sobre o motivo da divergência nos projetos das rodovias BR-174/RR e BR-210/RR. A empresa Strata Engenharia Ltda. respondeu que, na época de elaboração do projeto básico da BR-174/RR, a cidade de Boa Vista/RR não teria condições de suprir a necessidade de cimento para as obras naquela rodovia, e que eventual alteração quanto ao local de aquisição desses insumos seria incluída nos projetos executivos.
67. Sobre esse ponto, a antiga CMT Engenharia Ltda. alegou, em resposta à oitiva determinada pelo Acórdão 2408/2010-TCU-Plenário - Rel. Min. Subst. Marcos Bemquerer Costa, que sua equipe técnica havia realizado pesquisa de preços para a aquisição de cimento, filler e aço, e verificou que 'a fábrica de cimento mais próxima, que abastece Boa Vista, localiza-se em Manaus, e que os fabricantes de aço e filler mais próximos à Boa Vista estão em Fortaleza, com centro de distribuição em Manaus' (peça 6, p. 22-23) . Assim, o custo de transporte desde Manaus/AM estaria incorporado ao preço de aquisição desses insumos em Boa Vista/RR.
68. Além disso, as providências adotadas em relação às constatações do TCU para a obra de restauração do lote 1.3 da BR-174/RR foram analisadas no Relatório 201408089 da Controladoria-Geral da União (CGU) , resultado de trabalho desenvolvido nos períodos de julho, novembro e dezembro de 2014, fevereiro de 2015 e fevereiro, março e abril de 2016 (TC Processo 014.878/2015-1, peça 14, p. 7-14) .
68.1. Naquele relatório, a CGU observou que a cidade de Manaus/AM também continuou a ser prevista como fonte de cimento e aço para as obras do lote 1.3 da BR-174/RR, e afirmou que 'esses insumos comercializados na praça de Boa Vista são procedentes da praça de Manaus', razão pela qual esse indício de irregularidade não foi confirmado por aquele órgão de controle.
69. O único elemento juntado aos autos pela equipe da auditoria Fiscalis 254/2010, a fim de mostrar que a aquisição desses insumos (cimento, filler e aço) deveria ser realizada em Boa Vista/RR, foi pesquisa de preços realizada em dois fornecedores de cimento, em junho de 2010 (peça 14, p. 34-36) . O melhor preço ofertado pelos distribuidores foi de R$ 0,538 por quilo de cimento (R$ 22,88 por saco de 42,5 kg) . Na época do orçamento (5/2009) , o preço do kg de cimento em Manaus/AM era de R$ 0,54, de acordo com o Sicro (peça 140, p. 3) .
70. Não foi juntada pesquisa de preços semelhante realizada em Manaus/AM. Nessa última cidade, o preço referencial do kg de cimento, de acordo com a base do Sicro de julho de 2010, época da pesquisa de preços realizada pela equipe da auditoria Fiscalis 254/2010, era de R$ 0,49 (peça 140, p. 3) . Esse é, inclusive, o preço de cimento previsto no projeto executivo do lote 1.4 da BR-174/RR, por ser também o preço referencial constante no Sicro para a data-base desse projeto, 9/2010 (peça 85, p. 321) .
71. Ademais, não existem, junto aos autos, memórias de cálculo que mostrem que era mais econômico adquirir cimento, ainda que com preço mais alto, em Boa Vista/RR, e realizar o transporte até o local das obras. Da mesma forma, não há evidência de que fosse vantajoso adquirir os insumos aço e filler naquela capital. Dessa forma, pondera-se que nos autos não existem elementos suficientes para dar suporte a esse indício de irregularidade - aquisição desses insumos em local antieconômico.
72. Finalmente, apontou-se no Relatório de Fiscalização 254/2010 que o projeto básico da obra do lote 1.2 previa localização antieconômica da usina de asfalto e do canteiro de obras, resultando em indícios de sobrepreço de R$ 6.186.962,93. Como visto nos itens 34-35 desta instrução, pouco depois da assinatura do Contrato 33/2010, a comissão de fiscalização da Seinf/RR solicitou remanejamento do canteiro e usina de asfalto do km 103,99 para o km 173,40 da BR-174/RR, estaca 8.670, para diminuir as DMTs para os insumos areia, brita e massa asfáltica (peça 14, p. 19-20) . 
73. Esse fato demonstra que realmente houve falha da empresa projetista ao prever localização inadequada para instalação do canteiro e da usina de asfalto, a qual foi detectada pela fiscalização da Seinf/RR ainda antes da execução dos serviços previstos no Contrato 33/2010. No relatório da 1ª RPFO, o canteiro e a usina de asfalto foram reposicionados para as proximidades da estaca 8.564 (peça 133, p. 64) , o que corrigiu a irregularidade geradora do sobrepreço apontado pela equipe da Fiscalização 254/2010.
74. Nesse ponto, cabe salientar que para fins de responsabilização perante o TCU, considera-se como erro grosseiro a que alude o art. 28 do Decreto-lei 4.657/1942 (Lei de Introdução às Normas do Direito Brasileiro) , incluído pela Lei 13.655/2018, aquele que pode ser evitado por pessoa com nível de atenção aquém do ordinário, decorrente de grave inobservância de dever de cuidado. Nos termos das decisões constantes dos Acórdão 2924/2018-TCU-Plenário - Relator: Min. José Mucio Monteiro e 2.391/2018-Plenário - Relator: Min. Benjamin Zymler, verifica-se que a tipificação de uma conduta como 'erro grosseiro' pressupõe, sobretudo, que este foi praticado com 'culpa grave' (uma pessoa com diligência abaixo do normal seria capaz de percebê-lo, considerando as circunstâncias específicas do caso) .
75. Retomando a análise da irregularidade referente a localização antieconômica da usina de asfalto e do canteiro de obras no projeto básico do lote 1.2, avalia-se que essa falha pode ser considerada como de difícil percepção pelo Coordenador-Geral. Isso porque a irregularidade diz respeito a características específicas do projeto, sendo necessário, no mínimo, avaliação criteriosa do linear de ocorrências (componente do projeto de pavimentação que discrimina os locais de obtenção de insumos e das instalações de produção em canteiro - areais, pedreiras, fornecedores de materiais betuminosos, usinas de CBUQ, usinas de mistura de solos etc.) para viabilizar sua identificação.
76. Entendimento similar pode ser adotado, neste caso concreto, em relação ao uso, nas CPUs do orçamento, de areia comercial em vez de areia extraída em misturas a serem utilizadas nas camadas de base e sub-base, especialmente em razão de no projeto de pavimentação constar que essas misturas seriam compostas com areia extraída. Com efeito, para detecção da irregularidade seria necessário proceder análise de CPUs que compõem o orçamento, comparando-as com o disposto no projeto de pavimentação. Contudo, não se mostra razoável requerer que o Coordenador-Geral proceda esse tipo de avaliação no momento de sua atuação, ou seja, na ocasião em que se procede a formalização da aprovação do projeto. Seguindo esse raciocínio, ao avaliar a conduta do Coordenador-Geral no processo TC Processo 014.987/2010-4, considerou-se essa mesma irregularidade como falha que não caracteriza erro grosseiro.
77. Além disso, essa falha do projeto básico não resultou em dano ao erário, uma vez que ela foi identificada antes do início dos serviços do Contrato 33/2010, e foi corrigida no relatório da 1ª RPFO. 
78. Concluindo a análise da responsabilização do Sr. Nilton de Brito, avalia-se que a falta de identificação, por esse gestor, das falhas constatadas pela equipe da auditoria Fiscalis 254/2020, nos projetos básicos de restauração dos lotes 1.1 a 1.4 da BR-174/RR, não caracteriza erro grosseiro. Daí, propõe-se o acolhimento das razões de justificativa apresentadas pelo Sr. Nilton de Britto.
III.2. Análise das razões de justificativas do Sr. Carlos Wagner Briglia Rocha
79. O Sr. Carlos Wagner Briglia Rocha, Secretário de Estado de Infraestrutura de Roraima, foi chamado em audiência em função da conduta de assinar, entre 18 e 19 de março de 2010, os Contratos 30, 32, 33 e 34/2010, cujos orçamentos continham itens de serviços antieconômicos, resultando em sobrepreço. Sua culpabilidade decorria de não ter solicitado análise de economicidade dos projetos básicos que resultaram nesses contratos (peça 2, p. 25) . 
80. O responsável não apresentou argumentos para justificar porque a sua conduta, de assinar contratos com projeto deficiente, não seria irregular. O ex-Secretário limitou-se a dizer que a contratação das empresas usando projeto deficiente não traria consequências para a administração, uma vez que as falhas constatadas seriam corrigidas e os contratos de restauração da rodovia BR174/RR seriam repactuados em razão da correção, nos projetos executivos, das falhas verificadas nos projetos básicos.
81. As razões de justificativa apresentadas foram semelhantes às apresentadas no processo TC Processo 014.987/2010-4, em que o Sr. Carlos Wagner Briglia Rocha foi chamado em audiência em função da assinatura do Contrato 31/2010 com projeto antieconômico. Abaixo está transcrita a análise realizada naquele processo (TC Processo 014.987/2010-4, peça 25, p. 11) :
'70. Primeiramente, cabe colocar que a assinatura do contrato foi um dos diversos atos envolvidos no processo de contratação da restauração da BR-210/RR, entre estão os quais estão a aprovação do projeto básico da obra pelo DNIT e a realização da licitação para contratação da restauração (no âmbito de termo de compromisso firmado entre a Seinf/RR e o DNIT) .
71. Não se entende razoável esperar do gestor que previamente à assinatura do contrato, revise os itens constantes do orçamento do projeto de engenharia, que já havia sido aprovado pelo órgão convenente (DNIT) e já havia passado pelo processo licitatório.
72. Assim, considerando a situação existente, na qual o projeto de engenharia havia sido respaldado pelo órgão técnico competente (DNIT) , não era exigível do gestor conduta diferente daquela que ele adotou. Propõe-se o acolhimento das razões de justificativa do responsável.'
82. No caso em análise, os projetos básicos dos lotes 1.1 a 1.4 da rodovia BR-174/RR já haviam passado por análise do Dnit. Além disso, as falhas detectadas nos projetos básicos foram corrigidas por meio de alterações em projetos executivos e relatórios de revisão de projeto em fase de obras.
83. Concluindo, não era exigível, na situação específica em exame, conduta diferente do gestor, uma vez que já havia análise da economicidade do projeto realizada por servidores da Seinf/RR e do Dnit para dar suporte à sua atuação. Desse modo, não seria razoável esperar do gestor que, previamente à assinatura do contrato, revisasse os itens constantes do orçamento do projeto de engenharia, que já havia sido aprovado pelo órgão convenente (Dnit) e já havia passado pelo processo licitatório. Dessa forma, entende-se que a culpabilidade apontada no Relatório de Fiscalização 254/2010 não foi confirmada. 
84. Por fim, considerando ainda que a maior parte das medidas para corrigir as falhas do projeto básico foram adotadas previamente à execução da Fiscalização 254/2010, pondera-se que não é apropriada a apenação do responsável. Propõe-se, dessa forma, o acolhimento das razões de justificativa apresentadas pelo ex-secretário. 
III.3. Análise das oitivas determinadas pelo Acórdão 2408/2010-TCU-Plenário
85. Como visto nesta instrução, os indícios de irregularidade apontados do Relatório de Fiscalização 254/2010, embora pertinentes, perderam sua relevância com o advento dos projetos executivos e revisões de projeto dos lotes 1.1 a 1.4 da BR-174/RR, pois nessa fase corrigiram-se as falhas geradoras de sobrepreço verificadas nos respectivos projetos básicos.
86. Essas alterações fundamentaram a formalização de revisões dos lotes 1.1 (peça 29, p. 1-75, peça 30, p. 1-66, peça 31, p. 1-54 e peça 32, p. 1-51) , 1.2 (peça 133, p. 1-326) , 1.3 (peça 134, p. 1-271) e 1.4 (peça 131, p. 1-394) da rodovia BR-174/RR e consequentes aditivos aos Termos de Compromisso executados por meio dos Contratos 30/2010 (peça 142, p. 1-25) , 32/2010 (peça 28, p. 41-47) , 33/2010 (peça 35, 1-3 e 16-17)  e 34/2010 (peça 143, p 1-15) , firmados respectivamente entre a Seinf/RR e as empresas CMT Engenharia Ltda., Delta Construções S.A, Via Engenharia S.A e o Consórcio Seabra-Caleffi. 
87. Não obstante, realizar-se-á análise dos argumentos apresentados pelos representantes das quatro empresas em respostas às oitivas.
88. Como primeiro argumento, os representantes dessas empresas afirmaram que não haveria sobrepreço nos seus contratos, uma vez que as empresas apresentaram propostas que seguiram rigorosamente os critérios de aceitação exigidos pelos editais de licitação.
88.1. Contudo, mesmo que tenham atendido aos preços unitários presentes nos editais de licitação, as empresas ofereceram propostas com valores acima dos praticados pelo mercado, tirando proveito de orçamentos superestimados elaborados pelos órgãos públicos contratantes, sujeitando-se à responsabilização solidária pelo dano decorrente desses sobrepreços. Esse entendimento é expresso nos Acórdão 1637/2016-TCU-Plenário e 2.262/2015-TCU-Plenário, ambos de relatoria do Min. Benjamin Zymler.
89. Como segundo argumento, o representante da então Delta Construções S.A buscou demonstrar que os custos incorridos pela empresa para obtenção de areia extraída foram maiores que os calculados no Relatório de Fiscalização 254/2010. 
89.1. Para apuração de superfaturamento em contratos de obras públicas, admite-se, em determinados casos, a utilização de valores obtidos por meio alternativos (por exemplo, em notas fiscais de fornecedores das contratadas) como parâmetro de mercado (acrescido dos custos indiretos e do BDI) , porém tal admissão só ocorre em situações excepcionais, quando não existirem preços registrados nos sistemas referenciais e o insumo provier de um mercado monopolístico, conforme entendimento expresso no Acórdão 1992/2015-TCU-Plenário - Rel. Min. Benjamin Zymler. 
89.2. No caso concreto, existiam diversas jazidas ao longo da rodovia que poderiam ser usadas na obtenção de areia. Além disso, havia como calcular preço referencial para esse insumo a partir do Sicro. Dessa forma, o valor a ser adotado para a areia usada nos itens de base e sub-base estabilizadas com mistura de solo e areia deve ser aquele calculado no Relatório 254/2010.
89.3. De todo modo, como visto no item 30 desta instrução, a então Delta Construções S.A concordou com a proposta na 1ª RPFO do lote 1.1, que resultou na correção do sobrepreço verificado no projeto básico para os itens de base e sub-base estabilizadas com mistura de solo e areia.
90. O terceiro ponto presente nas respostas dos representantes das empresas chamadas em oitiva é que a aquisição de cimento, filler e aço em Manaus/AM era mais vantajosa do que em Boa Vista/RR. Embora a Egesa Engenharia S.A e a CMT Engenharia EIRELI não tenham apresentado evidências para esse argumento, o indício de obtenção desses insumos em local antieconômico (Manaus/AM em vez de Boa Vista/RR) não foi confirmado nesta instrução (itens 66-71) . 
IV. Análise do cumprimento da determinação do item 9.3 do Acórdão 2408/2010-TCU-Plenário.
91. Ainda no Acórdão 2408/2010-TCU-Plenário, foi determinado à Seinf/RR que promovesse os ajustes necessários, permitindo o prévio contraditório das empresas contratadas, caso fosse confirmada a viabilidade usar brita extraída em vez de brita comercial nas obras de restauração da BR-174/RR e de adquirir os insumos grama, mourão e madeira em localidade mais próxima que a cidade de Manaus/AM.
92. Essa determinação decorreu da observação, pela equipe de auditoria (peça 2, p. 21-22) , que a antiga CMT Engenharia Ltda., nas composições de preço unitário (CPU) presentes na sua proposta de restauração do lote 1.4, previu que as aquisições de grama, mourão e madeira seriam realizadas no município de Caracaraí/RR. 
93. Além disso, a comissão de licitação da Seinf/RR aceitou a proposta da então empresa CMT Engenharia Ltda. de extrair brita de uma pedreira distante 13,8 km da usina de asfalto, por R$ 69,86/m³, quando o projeto básico juntado ao edital previa a aquisição de brita comercial pelo preço referencial de R$ 80,00/m³.
94. Após as oitivas realizadas pelo Tribunal, a Seinf/RR respondeu, por meio do Sr. Carlos Wagner Briglia Rocha, que nos projetos executivos dos lotes 1.1 a 1.4 da BR-174/RR, as aquisições de mourão e madeira passariam a ser realizadas em Rorainópolis/RR. A grama continuaria a ser adquirida em Manaus/AM, pois o insumo 'não existia no mercado de Boa Vista/RR' (peça 5, p. 52) . A brita usada continuaria a ser de origem comercial.
95. Nesse passo, vale lembrar que o projeto executivo do lote 1.4 e os relatórios da 1ª RPFO dos lotes 1.1, 1.2 e 1.3 estabeleceram que as aquisições de mourão e madeira seriam realizadas em Rorainópolis/RR, a grama seria comprada em Manaus e a brita usada nos quatro lotes seria adquirida na pedreira P-01, na estaca 11.379 (peça 85, p. 12-13 e 339; peça 30, p. 7 e 28; peça 133, p. 64 e 99-100; peça 134, p. 101-102) .
96. Como comprovação dos valores adotados para esses insumos, o projeto executivo do lote 1.4 apresenta três propostas de preços para mourão/madeira em Rorainópolis/RR (peça 85, p. 49 e 60-63) . Além disso, a proposta de brita comercial da pedreira P-01 (R$ 80,00/m3) , que tinha preço menor que o valor desse insumo em Manaus/AM (R$ 130,00/m3) , de acordo com a tabela do Sicro de setembro de 2010 (peça 85, p. 49; peça 123, p. 2) . Naquela data-base, não havia preços de referência para esse insumo em Roraima na base de dados do Sicro.
97. Posteriormente, a Seinf/RR procedeu, nos projetos executivos das obras de restauração dos lotes 1.1 a 1.4 da BR-174/RR, mudanças dos locais de aquisição de mourão/madeira e manteve a compra de grama em Manaus/AM e da brita em pedreiras comerciais. Contudo, contrariando as premissas de projeto executivo do lote 1.4 - BR-174/RR, verificou-se o emprego de brita produzida pela empresa CMT Engenharia Ltda. na execução das obras de restauração rodoviária desse trecho. Posteriormente o projeto desse segmento foi revisado para prever o uso de brita produzida. Esse assunto será retomado no próximo tópico (item V) conjuntamente com as análises das oitivas determinadas pelo Acórdão 2924/2013-TCU-Plenário - Rel. Min. José Múcio Monteiro.
98. Em vista do relatado, a determinação do item 9.3 do Acórdão 2408/2010-TCU-Plenário foi atendida, uma vez que a Seinf/RR promoveu os ajustes nos projetos executivos, após a confirmação da viabilidade de adquirir mourões de madeira em local mais próximo que a cidade de Manaus/AM, apresentou justificativas para o uso de brita comercial nas obras de restauração rodoviária da BR 174/RR - lotes 1.1 a 1.3, e corrigiu o projeto do lote 1.4 dessa rodovia para prever o uso de brita produzida.
V. Auditoria do projeto executivo do lote 1.4 da BR-174/RR 
99. Por meio da auditoria Fiscalis 254/2010 tratada nestes autos, foram verificadas deficiências nos projetos básicos das obras de restauração dos lotes 1.1 a 1.4 da rodovia BR-174/RR. Como pôde ser visto nesta instrução, essas falhas foram corrigidas após a elaboração dos projetos executivos.
100. Nesse passo, no âmbito do Fiscobras 2012, foi autuado levantamento de auditoria (TC Processo 007.876/2012-2) cujo objeto foi o projeto executivo do lote 1.4 da rodovia BR-174/RR.
101. A fiscalização, realizada entre 23/3/2012 e 23/5/2012, resultou no Relatório de Fiscalização 339/2012 (peça 86) , no qual apontou-se a ocorrência das seguintes falhas no projeto executivo do lote 1.4 da BR174/RR: 
a) uso de areia comercial em vez de areia extraída para a execução dos serviços de camada drenante de areia e CBUQ; 
b) uso de brita comercial em vez de brita extraída para execução de CBUQ e outros serviços;
c) sobrepreço unitário no item "cerca de arame farpado com suporte de madeira";
d) uso de bueiros tubulares mais caros que os necessários para as exigências da obra; 
e) uso de DMT excessiva para a remoção de material de bota-fora; e 
f) ausência de critérios técnicos para o recebimento da obra.
102. A instrução de análise das oitivas realizadas no âmbito daquele processo (TC Processo 007.876/2012-2) foi base para o Acórdão 2924/2013-TCU-Plenário - Rel. Min. José Múcio Monteiro, que determinou ao Dnit e à Seinf/RR, nos subitens 9.1.1 a 9.1.8, a correção das falhas confirmadas (sobrepreço no item 'cerca de arame farpado com suporte de madeira' e uso de bueiros tubulares mais caros que os necessários para as exigências da obra) e a adoção de providências para apurar as responsabilidades pelas incorreções do projeto executivo do lote 1.4 da BR-174/RR. Tais determinações estão sendo monitoradas no âmbito do TC Processo 025.331/2015-9.
103. Além de determinar a correção de falhas verificadas no projeto executivo do lote 1.4 da BR-174/RR, o Tribunal, por meio do item 9.2 do Acórdão 2924/2013-TCU-Plenário, recomendou ao Dnit que verificasse, nos projetos dos lotes 1.1, 1.2 e 1.3 da BR-174/RR, a ocorrência das irregularidades apontadas nos projetos do lote 1.4, e tomasse providências para correção de eventuais deficiências constatadas (peça 111) . 
104. Por fim, no Acórdão 2924/2013-TCU-Plenário, foi determinado à antiga SecobRodovia que juntasse cópia de peças do processo TC Processo 007.876/2012-2 a este processo TC Processo 014.988/2010-0, para viabilizar a análise nestes autos das oitivas referentes à insuficiência de estudos de ocorrência de jazidas de areia e pedra no projeto executivo das obras de restauração do lote 1.4 da BR-174/RR (peça 111) .
105. Essas oitivas, autorizadas no âmbito do TC Processo 007.876/2012-2 (peça 88) , foram direcionadas ao Dnit e à Seinf/RR (peças 91 e 92) , para que eles apresentassem justificativas para as seguintes irregularidades: 
a) falta de previsão de utilização de jazidas não comerciais (com título minerário ainda não concedido pelo DNPM) próximas ao local da obra, considerando no orçamento do projeto executivo a aquisição de areia e brita comercial em vez de extraída ou produzida; 
b) adoção de apenas um areal (comercial) para o serviço de camada drenante com areia, localizado na estaca 11.711, a 47,5 km do início do trecho do lote 1.4, sendo que havia, pelo menos, três areais não comerciais situados ao longo do segmento rodoviário objeto das obras de restauração da BR-174/RR.
V.1. Respostas às oitivas realizadas no âmbito do processo TC Processo 007.876/2012-2
106. Com relação ao uso de areia comercial em vez de areia extraída no serviço de camada drenante, e de areia comercial e brita comercial no serviço de usinagem de CBUQ, a Seinf/RR e o Dnit apresentaram suas respostas por meio por meio do Ofício/GAB/SEINF 2148/12 e do Ofício 916/2012/AUDINT/DNIT, respectivamente (peças 99 e 102) .
107. A Seinf/RR informou que, para o serviço de camada drenante, era necessário usar areia mais grossa que aquela presente nas jazidas de areia usadas para obter material para executar os serviços de sub-base e base estabilizadas com mistura solo-areia (peça 99, p. 6) :
'Cabe ressaltar primeiramente que o colchão drenante previsto destinava-se a sobrepor camadas de solo saturado que teve sua parte superior, mais sensível ao adensamento, removida, haja vista que o solo detectado não se prestava à fundação de aterros com destinação rodoviária.
Para o efeito, necessário se faz ter em conta que materiais de textura - ou granulometria - muito fina não se prestam a tal objetivo, em conformidade com um dos princípios básicos da Mecânica dos Solos: a ascensão capilar é inversamente proporcional ao diâmetro da tuba capilar, ou seja, quanta mais fina a granulometria, maior a ascensão capilar.
Portanto, de forma a se atender a premissa anterior e a outro princípio da Mecânica dos Solos que se respalda no fato de que materiais destinados a compor um colchão drenante devem ser completamente distintas daqueles destinados a promover correções de plasticidade de materiais granulares naturais. Para correções dessa natureza, só se adequam materiais arenosos extremamente finas, cuja granulometria tem de ser caracterizada por uma fração que passa na peneira N° 40 da ASTM elevadíssima (desejável que seja superior a 80%) , não sendo ainda prejudicial a presença de fração argilosa, procurou-se selecionar uma areia mais grossa e lavada, isenta de impurezas argílicas, qualificações essas que não são inerentes aos areais de 'barranco' detectados  prospectados no projeto, os quais puderam ser indicados nos Projetos Básico e Executivo, para utilização nos serviços de pavimentação (sub-base e base estabilizadas com mistura solo-areia) '.
108. Quanto ao uso de brita comercial em vez de brita extraída, a Seinf/RR afirmou que, à época do projeto, as áreas que poderiam ser usadas para obtenção de brita extraída não tinham autorização de lavra. O licenciamento da área que poderia fornecer brita dependeria de acordos com o seu proprietário e com o detentor do direito de pesquisa, o que poderia ocasionar demora para se iniciar a obra. A rodovia, em péssimo estado à época, precisava de intervenção imediata, o que levou à adoção do insumo comercial no projeto (peça 99, p. 4) .
109. A Coordenação de Projetos de Infraestrutura do Dnit respondeu aos questionamentos do Tribunal por meio da Nota Técnica 171/2012. Nesse documento, é afirmado que, nos volumes do projeto do lote 1.4 da BR-174/RR, constavam estudos das características do areal comercial (A-1) , utilizado no serviço de camada drenante de areia, e do areal A-8A, que foi usado para executar os serviços de sub-base e base estabilizadas com mistura solo-areia, juntamente com os areais A-8 e A-9. 
110. Segundo a Nota Técnica, o projeto declarava que o areal A-1 era constituído de areia grossa, com equivalente de areia médio de 87%, e que o areal A-8A apresentava areia fina, com equivalente de areia médio de 55% (peça 102, p. 7-8) . 
111. A Coordenação de Projetos e Infraestrutura do Dnit reconheceu que era necessário que a projetista juntasse ao projeto executivo do lote 1.4 da BR-174/RR os dados dos areais, A-9 e A-8, e não apenas do areal A8A (composto de areia fina) . Isso para comprovar que tais areais continham apenas areia fina, e que esse material não poderia ser utilizado no serviço de camada drenante de areia. 
112. A Nota Técnica, na sua conclusão, recomendou que o Dnit tomasse providências junto a Seinf/RR, para que ela exigisse da projetista as informações das características dos areais A-8 e A-9, e, se fosse o caso, corrigisse o preço do serviço de camada drenante de areia no orçamento do projeto.
113. Ainda na Nota Técnica 171/2012, a Coordenação de Projetos e Infraestrutura do Dnit afirmou que, nas fases iniciais do projeto básico, a projetista concluiu que haveria possibilidade de uso de cinco pedreiras ao longo da rodovia, sendo três comerciais, as únicas cujo emprego foi avaliado. Assim, não houve pesquisa do volume e qualidade das pedreiras não comerciais, uma vez que a Seinf/RR argumentou que elas ainda não tinham autorização de lavra concedida, e a negociação dos direitos de pesquisa demandaria muito tempo, sendo necessário realizar a restauração do trecho da rodovia de forma imediata.
114. Segundo a Nota Técnica 171/2012, o Dnit havia solicitado ao Departamento Nacional de Produção Mineral (DNPM) , há mais de um ano, o sobrestamento de jazidas e areais para projetos do Crema 2ª Etapa, não obtendo resposta. Assim, não era garantido que os trabalhos de restauração contratados pudessem ser feitos com brita produzida.
115. A Coordenação de Projetos e Infraestrutura do Dnit concluiu solicitando que, caso o Tribunal achasse necessário, determinasse que a Seinf/RR realizasse o estudo de pedreiras não comerciais ao longo do trecho e a repactuação dos contratos, caso comprovada a possibilidade do uso de brita produzida.
116. Finalmente, a Coordenação de Projetos e Infraestrutura do Dnit afirmou ter discutido com a projetista o uso de areia extraída em vez de areia comercial na usinagem de CBUQ. Contudo, a empresa Strata Engenharia Ltda. teria afirmado que a areia utilizada deveria apresentar um maior equivalente de areia, reduzindo a necessidade de uso de ligante nos traços de capa asfáltica, resultando em preços menores para os serviços de CBUQ. 
117. A Coordenação de Projetos e Infraestrutura concluiu que a justificativa da projetista era aceitável quanto ao uso de areia comercial em vez do material do areal A-8A, mas afirmou que era necessário solicitar que o Dnit tomasse providências junto à Seinf/RR, para que ela exigisse da projetista as informações das características dos areais A-8 e A-9.
V.2. Análise das respostas às oitivas realizadas no âmbito do processo TC Processo 007.876/2012-2
118. Segundo as respostas do Dnit e da Seinf/RR, a areia do areal comercial A-1 tinha granulometria adequada ao emprego no serviço de 'camada drenante' e equivalente de areia que minimizaria o uso de ligante na usinagem de CBUQ. Além disso, o uso de brita comercial permitia que a rodovia BR-174/RR fosse restaurada de maneira mais célere, enquanto o uso de pedreiras não comerciais exigia a autorização de lavra ou sobrestamento de processos de pesquisa pelo DNPM, e qualquer dessas alternativas demandaria tempo, enquanto a rodovia exigia atuação imediata.
119. De todo modo, pesquisa no módulo de Consulta Processual no sítio do Dnit (http://sempapel.dnit.gov.br/menu-de-navegacao/consulta-processual) mostrou que foi juntado ao Sistema Eletrônico de Informações (SEI) , o Relatório de Demandas Especiais 00190.025386/2011-33, de 26/7/2012, no qual a CGU, entre outros pontos, avaliou as providências tomadas em relação ao Acórdão 2408/2010-TCU-Plenário para as obras do lote 1.4 da BR-174/RR (peça 124, p. 3-63) .
120. Nesse relatório, juntado no processo SEI 50600.509258/2017-32, a CGU constatou que a empresa CMT Engenharia Ltda. estava efetivamente extraindo brita de pedreira localizada a 13,8 km da usina (peça 124, p. 25) . Além disso, a areia usada para a execução da camada drenante e do arenado asfáltico não foi adquirida no areal A-1.
121. Tendo em conta que até a 22ª medição do Contrato 30/2010 havia sido medido o montante de R$ 42.445.103,87 de serviços executados a preços iniciais, a CGU calculou que, desse valor medido, havia superfaturamento de R$ 8.792.562,35 decorrente de sobrepreço em quarenta itens, englobando serviços de terraplenagem, drenagem e pavimentação (peça 124, p. 34-39) .
122. Conforme a CGU, a parte mais significativa do sobrepreço apurado decorreu do uso de areia comercial (lavada) em vez de areia extraída na realização da camada drenante de areia (R$ 1.457.331,12) e ao pagamento de R$ 69,86 por metro cúbico de brita, valor muito superior ao custo da brita produzida, de acordo com preços referenciais do Sicro, fazendo com que houvesse sobrepreço de R$ 6.503.126,12 na execução de capa de rolamento com CBUQ (peça 124, p. 38) . 
123. Posteriormente, a CGU teve acesso a ensaios tecnológicos e fotos que mostraram que a areia usada na execução dos serviços de camada drenante e de arenado asfáltico não havia sido extraída de jazidas ao longo da pista (areia de barranco) , mas, sim, areia lavada, drenada no rio Branco (peça 124, p. 57) . Após analisar as evidências, aquele órgão de controle concluiu que o suposto sobrepreço dos itens de camada drenante e arenado asfáltico havia sido eliminado.
124. Com relação ao insumo brita, os elementos constantes dos autos indicam que a empresa CMT Engenharia Ltda. não cooperou com a CGU para que aquele órgão de controle calculasse os valores efetivamente gastos com a obtenção desse material (brita produzida) . Isso considerando a necessidade técnica de se proceder processo adicional de rebritagem para enquadramento do material nas especificações técnicas pertinentes. Contudo, a Seinf/RR, apoiada pela supervisora, apresentou relatório e documentos assegurando que o custo efetivamente incorrido na obtenção de brita produzida teria sido de R$ 87,05/m³, até aquele momento, sendo que esse custo seria diluído com o maior consumo de brita pela empreiteira até o término da execução da obra (peça 124, p. 48-52) . 
125. Diante desses elementos, a CGU elaborou novos cálculos para chegar ao superfaturamento do Contrato 30/2010, considerando que foi justificado o preço dos itens de camada drenante de areia e arenado asfáltico, e que o preço de brita produzida precisaria ser ajustado para considerar a necessidade de rebritagem da pedra britada, para adequação na faixa de CBUQ, e para incluir novos itens relacionados com a implantação e manutenção do britador. Essas readequações diminuíram o superfaturamento verificado até a 22ª medição de R$ 8.792.562,35 para R$ 4.113.552,36 (peça 124, p. 58-63) .
126. Em razão da discordância da empresa CMT Engenharia Ltda. e da Seinf/RR quanto à metodologia usada para cálculo do superfaturamento pela CGU, a Coordenação-Geral de Custos de Infraestrutura de Transportes do Dnit (CGCIT) realizou fiscalização no lote 1.4, resultando na Nota Técnica 01/2012-CGCIT/DIREX, de 11/10/2012, e juntou documentos fornecidos pela Seinf/RR e pela projetista para justificar seus cálculos (peça 124, p. 82-86; peça 125, p. 1-80; peça 126, p. 1-65; peça 127, p. 1-69; peça 128, p. 1-34) .
127. Nesse relatório, a CGCIT afirma que a produtividade da britadeira era menor que a calculada pela CGU, devido a fraturas e falhas vistas no maciço de granito usado para a extração de brita, e que houve desgaste prematuro dos equipamentos da central de britagem, devido ao uso de granito, enquanto a composição referencial do Sicro considerava o uso de basalto para brita produzida. Assim, o superfaturamento seria reduzido de R$ 4.113.552,36 para R$ 1.915.031,25 (peça 125, p. 5-8) .
128. Por meio da Nota Técnica 1172/2013/CGU-Regional/RR/CGU-PR, de 10/5/2013 (peça 128, p. 40-41; peça 129, p. 1-7) , a CGU analisou a Nota Técnica 01/2012-CGCIT/DIREX, concordou com o Dnit quanto aos custos dos itens de "exploração de pedreira" e "instalação de britagem/classificação de brita" e calculou os novos preços referenciais dos itens com sobrepreço.
129. A empresa Strata Engenharia Ltda. então, elaborou o relatório da 1ª RPFO do lote 1.4 da BR-174/RR, aprovado pelo Dnit em 14/3/2014, a fim de atender às demandas do Acórdão 2924/2013-TCU-Plenário - Rel. Min. José Múcio Monteiro, de 30/10/2013, adotando, para tanto, os preços expressos na Nota Técnica 1172/2013/CGU-Regional/RR/CGU-PR (peça 129, p. 15-17) . Esse relatório foi juntado no processo SEI 50600.014723/2009-41 (peça 131, p. 1-394) . 
130. No entanto, a antiga CMT Engenharia Ltda. não concordou com os cálculos realizados pela CGU. Diante disso, a Seinf/RR deu início às tratativas para rescindir o Contrato 30/2010 com essa empresa, que judicializou o processo, impedindo a rescisão unilateral do acordo pela Seinf/RR. 
131. Nesse contexto, cumpre registrar que a medição consolidada do Contrato 30/2010 mostra que os preços de 'CBUQ capa de rolamento faixa C' e 'CBUQ capa de rolamento faixa B' foram diminuídos de R$ 159,76/m3 e R$ 154,34/m3, valores presentes no projeto executivo do lote 1.4, para, respectivamente, R$ 114,14/m3 e R$ 103,60/m3, de acordo com o previsto na 1ª RPFO e na Nota Técnica 1172/2013/CGU-Regional/RR/CGU-PR.
132. Quanto a esses valores, vale lembrar que no Relatório de Fiscalização 339/2012 (TC Processo 007.876/2012-2) foi calculado que os preços dos itens de 'CBUQ capa de rolamento faixa C' e 'CBUQ capa de rolamento faixa B' seriam de R$ 118,21/m3 e R$ 110,02/m3, respectivamente, caso fosse utilizada, na usinagem de CBUQ, areia extraída e brita produzida em central de britagem (peça 79, p. 1-4) .
133. Além disso, a equipe da auditoria Fiscalis 339/2012 calculou que o preço do item de camada drenante deveria ser de R$ 24,18/m3, caso fosse usado como insumo a areia extraída ao custo de R$ 4,43/m3 (areia de barranco extraída com trator de esteiras e carregadeira) nas jazidas A-8, A-8A e A-9 (peça 76) . O preço do projeto executivo era de R$ 135,56/m3, e previa o uso de areia comercial (peça 85, p. 94) .
134. O preço definitivo do serviço de camada drenante, presente na medição consolidada, é de R$ 56,22/m3. Esse valor foi aceito pela CGU, uma vez que a Seinf/RR forneceu evidências de que, nesse serviço, foi utilizado areia lavada, extraída/drenada no rio Branco, e não areia extraída com trator de esteiras e carregadeira nas jazidas A-8, A-8A e A-9. Para obtenção desse preço, na composição de custo unitário presente na 1ª RPFO, foi usado o valor de R$ 24,98/m3 para a obtenção da areia drenada no rio Branco (denominada na CPU de areia comercial) , menor que os R$ 50,00/m3 previstos no Sicro para areia lavada/comercial (peça 131, p. 253; peça 123, p. 7) .
135. Dessa forma, na 1ª RPFO houve readequação dos preços de 'CBUQ capa de rolamento faixa C' e 'CBUQ capa de rolamento faixa B' para valores menores que os calculados pela equipe da auditoria Fiscalis 339/2012, enquanto o preço do serviço de camada drenante foi ajustado para prever o uso de areia extraída/drenada no rio Branco, em vez de areia lavada/comercial.
136. Assim, quanto aos assuntos das oitivas realizadas no âmbito do processo TC Processo 007.876/2012-2, e que deveriam, por determinação do item 9.3 do Acórdão 2924/2013-TCU-Plenário - Rel. Min. José Múcio Monteiro, ser analisadas neste processo, pode-se concluir que:
a) foi confirmada a deficiência dos estudos de jazidas de pedra para a elaboração do projeto executivo da obra de restauração rodoviária do lote 1.4 da BR-174/RR, uma vez que foi utilizada brita produzida, no âmbito das obras executadas pela empresa CMT Engenharia Ltda., enquanto o projeto executivo previa o uso de brita comercial; 
b) foi confirmada a deficiência dos estudos de jazidas de areia, uma vez que houve adoção de areia extraída/drenada no rio Branco (estaca 18.105) para a execução do serviço de camada drenante de areia, enquanto o projeto executivo previa uso de areia comercial de areal localizado na estaca 11.711.
137. Dessa forma, foram confirmadas as duas falhas no projeto executivo da obra de restauração rodoviária do lote 1.4 da BR-174/RR, relativas ao uso de brita e areia comerciais, apontadas pela equipe da auditoria Fiscalis 339/2012.
138. Quanto aos demais lotes, consultando as revisões em fase de obra dos projetos de restauração dos lotes 1.1 a 1.3 daquela rodovia, vê-se que:
a) na restauração do lote 1.1, foi usada areia extraída de barranco para os serviços de CBUQ (peça 31, p. 43-44) . Além disso, para a execução da camada drenante e do arenado asfáltico, no lugar de areia lavada comercial (obtida do rio Anauá) , também foi usada areia de barranco, de granulometria tecnicamente adequada, extraída ao longo do trecho (peça 28, p. 7; peça 29, p. 45) . Essa areia extraída teve custo de R$ 5,56/m3 (peça 31, p. 43-44) ;
b) na restauração do lote 1.2, foi usada areia extraída de barranco para os serviços de CBUQ, camada drenante e arenado asfáltico. Conforme CPU, a areia custou R$ 5,56/m3 (peça 133, p. 100 e 152) ;
c) na restauração do lote 1.3, foi usada areia extraída de barranco para os serviços de CBUQ (peça 134, p. 250-251) . Além disso, para a execução da camada drenante e do arenado asfáltico, no lugar de areia lavada comercial (obtida do rio Anauá) , também foi usada areia de barranco, de granulometria tecnicamente adequada, extraída ao longo do trecho (peça 134, p. 40, 57, 161) . Essa areia teve custo de R$ 5,56/m3 (peça 134, p. 108) .
139. Desse modo, verifica-se que apenas nas obras do lote 1.4 não se utilizou areia de barranco para a execução de colchão drenante.
140. Assim, resta a dúvida se algum areal usado na restauração lotes 1.1 a 1.3 da BR-174/RR ou mesmo se os areais A-8 e A-9 do lote 1.4 (que não tiveram seus estudados finalizados) poderiam ter sido usados como fonte de insumo na execução da camada drenante no lote 1.4 da BR-174/RR, reduzindo ainda mais o valor da obra. 
141. Note-se que a alternativa adotada pelas executoras da restauração dos lotes 1.1 a 1.3 de usar areia de barranco extraída na realização dos serviços de CBUQ e de colchão drenante torna ainda mais grave a irregularidade de aprovar o projeto executivo do lote 1.4 com estudo incompleto de jazidas de areia.
142. Não obstante, cabe lembrar que o Dnit, em relação ao projeto executivo do lote 1.4 justificou que o insumo do areal A-8A (areia de barranco) não tinha granulometria apropriada para a execução da camada drenante, apesar de o material apresentar equivalente de areia de 55%.
143. Quanto a essa justificativa, cabe esclarecer que o Dnit adotou como especificação técnica relativa à execução de colchão drenante de areia, na ausência de norma própria, a especificação de serviço DER/PR EST 05/18 (antiga DER/PR ES-T 05/05) , segundo a qual o material a ser empregado nesse serviço deveria apresentar as seguintes características:
'5 CONDIÇÕES ESPECÍFICAS
5.1 Material: deve ser utilizada na confecção do colchão drenante areia média ou grossa, isenta de matéria orgânica ou outras impurezas prejudiciais às suas condições drenantes. O equivalente de areia de material empregado (DNER-ME 054) deve ser igual ou superior a 35%.  (sem grifos no original) '
144. Desse modo, ao se considerar apenas o equivalente de areia, o material obtido no areal A8A (equivalente de areia de 55%) seria adequado à realização de colchão drenante, pois a DER/PR EST 05/18 estabelece percentual mínimo de 35% para esse parâmetro geotécnico. Todavia, conforme informações do Dnit, essa areia apresentava matéria orgânica e seria do tipo fina. Desse modo, embora apresentasse equivalente de areia compatível com o disposto na DER/PR EST 05/18, o material do areal A-8A realmente não era adequado tecnicamente para ser utilizado na realização do serviço de colchão drenante.
145. Nesse sentido, vale registrar que a CGU teve acesso a ensaios tecnológicos e fotos indicando que a areia usada na execução dos serviços de camada drenante de areia e de arenado asfáltico no lote 1.4 não havia sido extraída de jazidas ao longo da pista, mas drenada do rio Branco (peça 124, p. 57) .
146. Ainda em relação à Fiscalização 339/2012, nos subitens 9.1.1 a 9.1.8 do Acórdão 2924/2013-TCU-Plenário - Rel. Min. José Múcio Monteiro, foi determinado ao Dnit e à Seinf/RR a correção das falhas confirmadas (sobrepreço unitário no item 'cerca de arame farpado com suporte de madeira'; uso de bueiros tubulares mais caros que os necessários para as exigências da obra; e ausência de critérios técnicos para o recebimento da obra) e adoção de providências para apurar responsabilidades pelas incorreções do projeto executivo do lote 1.4 da BR-174/RR.
147. O projeto executivo deficiente do lote 1.4 - BR-174/RR foi aprovado por meio da Portaria 288, de 11/3/2011, portanto, há mais de dez anos. Como os responsáveis pela aprovação do projeto deficiente não foram ouvidos em audiência no âmbito do processo TC Processo 007.876/2012-2, houve prescrição das penalidades possivelmente aplicáveis a esses gestores. De toda forma, para monitorar o cumprimento das determinações exaradas do âmbito do Acórdão 2924/2013-TCU-Plenário, foi autuado o processo TC Processo 025.331/2015-9. Dadas as providências já adotadas para corrigir as falhas do projeto executivo do lote 1.4 - BR-174/RR, como a aprovação da 1ª RPFO, bem como as ações em curso no âmbito do processo de monitoramento, pondera-se que seja dispensável propor nestes autos a realização de audiência dos responsáveis pela aprovação desse projeto executivo, cuja punibilidade encontra-se prescrita.
148. Mesmo assim, em razão da confirmação das irregularidades do projeto executivo do lote 1.4 - BR-174/RR, cabe propor que essa instrução e as peças 124 a 132, relativas ao Relatório de Demandas Especiais CGU 00190.025386/2011-33, de 26/7/2012, ao relatório da 1ª RPFO daquele lote e à medição consolidada do Contrato 30/2010, sejam juntadas ao processo TC Processo 025.331/2015-9, que se encontra na fase de realização de diligências.
VI. Prestação de contas do Convênio 774/2009
149. Consulta ao Portal da Transparência, em 15/4/2021, mostra que, dos ajustes firmados para a restauração dos lotes 1.1 a 1.4 da BR-174/RR, apenas o Termo de Compromisso 774/2009 (Siafi 654931) , extinto em 23/5/2016, constava como inadimplente (peça 136, p. 7) .
150. Como visto, a empresa CMT Engenharia Ltda. não concordou o relatório da 1ª RPFO do lote 1.4 da BR-174/RR, aprovado pelo Dnit em 14/3/2014, a fim de atender às demandas do Acórdão 2924/2013-TCU-Plenário - Rel. Min. José Múcio Monteiro, de 30/10/2013, e a adotar os preços expressos na Nota Técnica 1172/2013/CGU-Regional/RR/CGU-PR (peça 129, p. 15-17) . Por dificuldades legais, a Seinf/RR não conseguiu continuar a execução das obras contratando outra empresa, o que levou à extinção do TC 774/2009.
151. A prestação de contas final do ajuste está sendo tratada no processo SEI 50600.504384/2017-09. O relatório de pressupostos de Tomada de Contas Especial foi elaborado por 'Grupo de Trabalho para avaliação do TC-774/2009' ainda em 29/6/2018 (documento 1304792) , mas a TCE ainda não foi instaurada porque o Dnit não conseguiu analisar as prestações de contas parciais apresentadas.
152. Por meio do Parecer n. 00654/2020/CCON/PFE-DNIT/PGF/AGU (SEI n. 6785897) , de 27/10/2020, a Procuradoria Federal Especializada concluiu que a finalização da análise da prestação de contas do ajuste 'não é, por si, pressuposto para o início de tomada de contas especial se, por qualquer outro meio idôneo, for possível atestar a ocorrência de omissão no dever de prestar contas, da não comprovação da aplicação dos recursos repassados pelo Dnit' (peça 137, p. 1-4) .
153. Diante desse parecer, por meio do Despacho/DNIT SEDE/DAQ/CGGOP, de 28/10/2020, o presidente do Grupo de Trabalho solicitou a abertura de processo para juntada da documentação constante da Decisão Normativa 155 do TCU, de 23/11/2016, e dessa forma dar prosseguimento à instauração da tomada de contas especial (peça 138, p. 1) .
154. De acordo com o Ofício 23858/2021/ASSTEC/GAB - DG/DNIT-SEDE, de 4/3/2021, o Diretor-Geral do Dnit decidiu pela conversão do Grupo de Trabalho de pressupostos de TCE, em Comissão para a realização da TCE, dando prazo de cadastro da mesma junto ao sítio eletrônico do TCU (peça 144) .
155. Dessa forma, verifica-se que o Dnit está adotando as providências para proceder a tomada de contas da Seinf/RR e dos demais responsáveis pelos desvios e danos ocorridos na execução do Convênio 774/2009.
CONCLUSÃO
156. Em face da análise promovida no Exame Técnico, propõe-se acolher integralmente as razões de justificativa apresentadas pelos Srs. Carlos Wagner Briglia Rocha, ex-Secretário de Estado de Infraestrutura de Roraima, e Nilton de Britto, ex-Coordenador-Geral de Desenvolvimento de Projetos do Dnit, uma vez que foram suficientes para afastar as irregularidades a eles atribuídas (itens 64-78 e 81-84) . 
157. Em vista do relatado, a determinação do item 9.3 do Acórdão 2408/2010-TCU-Plenário foi atendida, uma vez que a Seinf/RR promoveu os ajustes nos projetos executivos, após a confirmação da viabilidade de adquirir mourões de madeira em local mais próximo que a cidade de Manaus/AM, apresentou justificativas para o uso de brita comercial nas obras de restauração rodoviária da BR174/RR - lotes 1.1 a 1.3, e corrigiu o projeto do lote 1.4 dessa rodovia para prever o uso de brita produzida (itens 95-98 e 131-132) .
158. Além disso, a análise das oitivas direcionadas à Seinf/RR e ao Dnit, determinadas no âmbito do item 9.3 do Acórdão 2924/2013-TCU-Plenário - Rel. Min. José Múcio Monteiro, foi realizada, confirmando a insuficiência de estudos de ocorrência de jazidas de areia e pedra no projeto executivo do lote 1.4 da rodovia BR-174/RR. Essas falhas foram corrigidas no âmbito da 1ª Revisão de Projeto em Fase de Obras (itens 135-137) .
159. Por fim, considerando que os indícios de irregularidades referentes à insuficiência de estudos de ocorrência de jazidas de areia (lote 1.4) já haviam sido apontados no Relatório de Fiscalização 339/2012 (TC Processo 007.876/2012-2) , que fundamentou os entendimentos expressos no Acórdão 2924/2013-TCU-Plenário, e que a correção das falhas confirmadas no projeto executivo do lote 1.4 da BR-174/RR e a apuração de responsabilidade pela aprovação de projeto inadequado estão sendo monitoradas no processo TC Processo 025.331/2015-9, convém juntar àquele processo os documentos constantes nestes autos nos quais confirmaram-se as irregularidades quanto à origem dos insumos brita e areia, bem como esta instrução (itens 135-148) ."  
6.	 Com base na análise empreendida, a SeinfraRodoviaAviação propõe ao Tribunal (peças 145, p. 31 e 32; 146 e 147) : 
	6.1. acolher as razões de justificativa apresentadas pelos responsáveis, Srs. Carlos Wagner Briglia Rocha e Nilton de Britto; 
	6.2. considerar cumprida a determinação contida no subitem 9.3 do Acórdão 2408/2010-TCU-Plenário;
	6.3. dar ciência do Acórdão que vier a ser proferido, assim como do Relatório e do Voto que o fundamentarem, ao Departamento Nacional de Infraestrutura de Transportes, à Secretaria Estadual de Infraestrutura de Roraima, aos Srs. Carlos Wagner Briglia Rocha e Nilton de Britto, e às empresas Egesa Engenharia S.A, CMT Engenharia EIRELI, Via Engenharia S.A e Salgueiro Construções S.A, com base no dispositivo no art. 169, §1º, do Regimento Interno/TCU, destacando que o Relatório e o Voto que fundamentarem a deliberação poderão ser acessados por meio do endereço eletrônico www.tcu.gov.br/acordaos, e que, caso tenham interesse, o Tribunal poderá encaminhar-lhes cópia desses documentos sem quaisquer custos; 
	6.4. juntar cópia do Acórdão que vier a ser proferido, acompanhado do Relatório e do Voto que o fundamentarem, bem como das peças 124-132 destes autos, ao processo TC Processo 025.331/2015-9;
	6.5. arquivar o presente processo, nos termos do inciso II do art. 169 do Regimento Interno/TCU.
	É o Relatório.

Wellington Cristiano da Fonseca (sem inscrição na OAB); Bruno Saraiva Duarte (OAB/MG 107.829); Raquel Maria Silva Campos (OAB/MG 108.953); Ediel Lopes Frazão (OAB/PE 13.497); Leonardo Oliveira Silva (OAB/PE 21.761); Madson Gomes Frazão (OAB/PE 20.784); Rafael Gomes Pimentel (OAB/PE 30.989); Rodrigo Viana da Costa (OAB/PE 20.864); Paulo Gabriel Domingues de Rezende (OAB/PE 26.965); Ludmila Torres Mathias (OAB/SP 216.298).

Não atuou.

AUDITORIA. FISCOBRAS 2010. OBRAS DE MANUTENÇÃO DE TRECHOS RODOVIÁRIOS NA BR-174/RR. RECURSOS FEDERAIS ORIUNDOS DE TERMOS DE COMPROMISSO FIRMADOS ENTRE O DEPARTAMENTO NACIONAL DE INFRAESTRUTURA DE TRANSPORTES - DNIT E O ESTADO DE RORAIMA. DEFICIÊNCIA DE PROJETO BÁSICO. INDÍCIOS DE SOBREPREÇO. AUDIÊNCIA DOS RESPONSÁVEIS E OITIVA DAS EMPRESAS CONTRATADAS (ACÓRDÃO 2.408/2010- PLENÁRIO). AFASTAMENTO DAS IRREGULARIDADES APONTADAS. ACOLHIMENTO DAS JUSTIFICATIVAS DOS RESPONSÁVEIS. CUMPRIMENTO DAS DISPOSIÇÕES DO SUBITEM 9.3 DO ACÓRDÃO 2.408/2010 - PLENÁRIO. CIÊNCIA DA DELIBERAÇÃO. ARQUIVAMENTO.

RELATÓRIO DE AUDITORIA (RA)

Secretaria de Fiscalização de Infraestrutura Rodoviária e de Aviação - SeinfraRodoviaAviação.

Submeto à apreciação deste Colegiado, em fase de exame dos elementos de defesa e de monitoramento de cumprimento de determinação do TCU, Relatório de Auditoria (Fiscobras 2010) que tratou da fiscalização realizada nas obras de restauração da rodovia BR-174/RR, envolvendo recursos federais repassados pelos Termos de Compromisso 775, 863, 864 e 774/2009, firmados entre o Departamento Nacional de Infraestrutura de Transportes (DNIT) e o Estado de Roraima.
2.		Conforme apuração da equipe de auditoria, os serviços de restauração na BR-174/RR referem-se ao trecho Divisa AM/RR (km 0,0) - Caracaraí (Km 368,26) , dividido em 4 lotes, e foram assim detalhados, após a instauração de processo de concorrência:
	a) Lote 1.1 - Contrato 32/2010 - subtrecho: Divisa AM/RR (Km 0,0) - Igarapé Arruda (Km 102,89) ; contratada: Delta Construções S.A; volume de serviços: 102,89 km; valor: R$ 117.128.742,66; Termo de Compromisso 775/2010-00;
	b) Lote 1.2 - Contrato 33/2010 - subtrecho: Igarapé Arruda (Km 102,89) - Igarapé Seabra (Km 182,58) ; contratada: Via Engenharia S.A.; volume de serviços: 79,69 km; valor: R$ 119.628.418,43; Termo de Compromisso 863/2010-00;
	c) Lote 1.3 - Contrato 34/2010 - subtrecho: Igarapé Seabra (Km 182,58) - Igarapé Caleffi (Km 281,65) ; contratada: Consórcio Seabra Caleffi; volume de serviços: 99,06 km; valor: R$ 139.420.968,50; Termo de Compromisso 864/2009-00;
	d) Lote 1.4 - Contrato 30/2010 - subtrecho: Igarapé Caleffi (Km 281,65) - Caracaraí (361,26) ; contratada: CMT Engenharia Ltda.; volume de serviços: 86,61 km; valor: R$ 118.174.613,60; Termo de Compromisso 774/2010-00.
3.	Por meio do Acórdão 2408/2010-TCU-Plenário, e no que interessa a esta etapa processual, o Tribunal assim deliberou: 
	"9.1. promover a audiência dos Srs. Carlos Wagner Briglia Rocha, Secretário de Estado da Infraestrutura de Roraima - Seinf/RR, na condição de representante da interveniente executora dos Contratos ns. 30, 32, 33 e 34/2010, e Nilton de Britto, Coordenador-Geral de Desenvolvimento e Projetos - Dnit, tendo em vista a utilização de projeto básico com as seguintes irregularidades:
	9.1.1. fornecimento de materiais betuminosos com preços corrigidos de forma imprecisa, resultando em indícios de sobrepreço de R$ 1.295.779,62;
	9.1.2 utilização de areia comercial em vez de areia extraída na sub-base est. Gran. c/ mist. Solo-areia na pista e base estabiliz. Granul. c/ mist. Solo-areia na pista, com indícios de sobrepreço de R$ 14.397.561,00;
	9.1.3. escavação, carga e transporte de material de 1ª categoria utilizando pá carregadeira em detrimento da referência com a utilização de escavadeira, que é mais barato, com indícios de sobrepreço de R$ 2.868.746,72;
	9.1.4. aquisição de cimento, filler e aço em local mais distante que o ideal;
	9.1.5. localização antieconômica da usina de asfalto e do canteiro de obras, resultando em indícios de sobrepreço de R$ 6.186.962,93;
	9.2. determinar a oitiva da Secretaria de Estado da Infraestrutura de Roraima e das empresas CMT Engenharia Ltda., Delta Construções S.A e Via Engenharia, assim como do Consórcio Seabra-Caleffi, na pessoa dos seus representantes legais, para que, caso seja de seu interesse, se manifestem a respeito das irregularidades que poderão culminar na possível repactuação dos Contratos ns. 30, 32, 33 e 34/2010, uma vez que devem ser adotados os seguintes parâmetros, como indicado pela 2ª Secob:
	9.2.1. para a aquisição de cimento, filler e aço, as Distâncias Médias de Transportes - DMT de 338,58 km para o lote 1.2 objeto do Contrato n. 33/210, 282,38 km para o lote 1.3 previsto no Contrato n. 34/2010 e 143,88 km para o lote 1.4 do Contrato n. 30/2010;
	9.2.2. para os serviços de fornecimento de material betuminoso, base e sub-base (inclusive reconfecção) , escavação de carga e transporte de material de 1ª categoria, os preços máximos indicados no Sicro, na forma descrita às fls. 76/83 do Relatório de Auditoria;
	9.3. determinar à Secretaria de Estado da Infraestrutura de Roraima - Seinf/RR que promova os ajustes necessários, permitindo o prévio contraditório das empresas contratadas, caso haja confirmação da alteração da opção de brita comercial para brita extraída e da viabilidade de aquisição dos insumos de grama, mourão e madeira em localidade mais próxima que a cidade de Manaus;
	9.4. remeter ao Dnit e aos responsáveis retromencionados cópia deste Acórdão, do Relatório e da Proposta de Deliberação que o fundamentam, além do Relatório de Auditoria, nas partes que lhes são correlatas, a título de subsídio à apresentação das respectivas defesas;"
4.	No Acórdão 2924/2013-TCU-Plenário, proferido no processo TC Processo 007.876/2012-2 (rel. Min. José Múcio Monteiro) , que apreciou Relatório de Auditoria nas obras de restauração do lote 1.4 da BR-174/RR, o Tribunal autorizou a juntada de cópia daquele processo a estes autos, a fim de viabilizar análise das oitivas da Secretaria de Estado de Infraestrutura de Roraima - Seinf/RR e do DNIT referentes à insuficiência de estudos de ocorrência de jazidas de areia no projeto executivo das aludidas obras de restauração. 
5.	Em síntese, a Secretaria de Fiscalização de Infraestrutura Rodoviária de Aviação Civil - SeinfraRodoviaAviação, após examinar tanto as razões de justificativa dos responsáveis como as respostas das oitivas encaminhadas pela Seinf/RR e pelas empresas contratadas, e de verificar o cumprimento à determinação constante do Acórdão 2408/2010-TCU-Plenário, concluiu por acolher a defesa dos Srs. Carlos Wagner Briglia Rocha e Nilton de Britto, cujo teor se mostrou suficiente para afastar as irregularidades a eles atribuídas, e por considerar cumprida a determinação do subitem 9.3 do decisum retromencionado. 
6.	Sobre as oitivas do DNIT e da Seinf/RR de que trata o subitem 9.3 do Acórdão 2924/2013-TCU-Plenário, a unidade especializada confirmou a insuficiência de estudos de ocorrência de jazidas de areia e pedra no projeto executivo do lote 1.4 da BR-174/RR e apurou que essas falhas foram corrigidas no âmbito da 1ª Revisão de Projeto em Fase de Obras, e, em razão disso, sugeriu a juntada de cópia das peças 124-132, bem como do Relatório, Voto e Acórdão que vier a ser proferido nestes autos, ao TC Processo 025.331/2015-9, que trata do monitoramento  das medidas constantes do Acórdão 2924/2013-TCU-Plenário (TC Processo 007.876/2012-2) . 
7. 	E, por fim, propôs o arquivamento destes autos, com base no art. 169, inciso II, do Regimento Interno/TCU.
ii
8.	Conforme registrado pela SeinfraRodoviaAviação, as falhas apontadas no projeto básico das obras de restauração da BR-174/RR, para as quais havia indícios de sobrepreço, foram corrigidas na 1ª Revisão de Projeto em Fase de Obras - RPFO (peças 29-32, 133, 134 e 131, referentes respectivamente aos lotes 1.1, 1.2, 1.3 e 1.4) , exceto aquela relacionada à aquisição de cimento, filler e aço, que restou plenamente justificada, descarecendo, pois, de correção. 
9.	A equipe de auditoria apontou o uso de fórmula imprecisa para a correção dos valores para o fornecimento de materiais betuminosos. Por orientação do DNIT, a atualização dos preços dos materiais betuminosos foi calculada de acordo com a Portaria/DNIT 349, de 6/4/2010 (peça 85) , entretanto, o correto, segundo a equipe de auditoria, seria aplicar as orientações constantes da Portaria/DNIT 709, de 1º/7/2008, vigente à época da celebração dos contratos. 
10.	 Nas Revisões de Projeto em Fase de Obras - RPFO referentes aos quatro contratos de restauração de trechos rodoviários da BR-174/RR, conforme comprovou a unidade especializada, os preços dos materiais betuminosos (CAP 50/70, CM-30 e RR-2C) foram alterados de forma a compatibilizá-los com o valores indicados pela equipe de auditoria: lote 1.1 (peça 29, p. 56) , lote 1.2 (peça 33, p. 70) , lote 1.3 (peça 134, p. 68) e lote 1.4 (peça 132, p. 3) .
11.	Eis a tabela comparativa dos preços de materiais betuminosos para os lotes 1.1 a 1.4 da BR-174-RR, que evidencia os ajustes realizados de forma a afastar a falha inicialmente indicada pela equipe de auditoria:  
	Item
	Relatório 254/2010          (R$) 
	Portaria Dnit 349/2010 (R$) 
	1ª RPFO do lote 1.1 (R$) 
	1ª RPFO do lote 1.2 (R$) 
	1ª RPFO do lote 1.3  (R$) 
	1ª RPFO do lote 1.4 (R$) 

	CAP 50/70
	1.256,07/t
	1.314,28/t
	1.256,07/t
	1.207,79/t
	1.256,98/t
	1.256,06/t

	CM-30
	2.141,47/t
	2.168,90/t
	2.141,47/t
	1.718,68/t
	2.141,47/t
	2.141,47/t

	RR-2C
	963,44/t
	1.278,11/t
	961,78/t
	922,88/t
	961,79/t
	961,79/t

	RR-2C c/ polímero
	1.348,82/t
	1.476,52/t
	1.346,49/t
	-
	-
	-

12.	A segunda falha apontada na fiscalização refere-se à previsão de utilização de areia comercial em vez da areia extraída para algumas composições de preços unitários - CPUs, o que elevaria os preços máximos.
13.	Conforme apurado pela unidade especializada, essa previsão de uso de areia comercial foi revista e os novos valores adotados pelo DNIT estão condizentes com os indicados pela equipe de fiscalização do TCU, restando elidida a falha. 
14.	No Relatório de Fiscalização 254/2010 (peça 2, p. 31) têm-se os seguintes preços para tais composições: R$ 53,53 (Base Estab. Granul. Mistura solo areia na pista J-09 (70%) + Areal A7 (30%) ) ; R$ 35,38 (Base Estab. Granul. mistura solo areia na pista J-11 (80%) + Areal A9 (20%) ) ; R$ 54,64 (Sub-base Estab. Granul. mistura solo areia na pista J-09 (70%) + Areal A8 (30%) ) ; R$ 43,67 (Sub-base Estab. Granul. mistura solo areia na pista J-10 (80%) + Areal A9 (20%) ) ; e R$ 17,88 (Reconfecção da Sub-base com 15% de areia) . Após a revisão, os preços adotados no projeto executivo do lote 1.4 para os itens retromencionados foram, respectivamente, os seguintes: R$ 53,44, R$ 35,16, R$ 56,91, R$ 43,49 e R$ 14,48 (peça 85, p. 21-23) . 
15.	Nos lotes 1.1 a 1.3, os preços também foram revisados de modo a observar os preços referentes ao uso da areia extraída (peça 28, p. 33-36; peça 34, p. 24-28; peça 134, p. 144-154 e 167-171) .
16.	A terceira deficiência no projeto básico se refere à previsão de uso de pá carregadeira para escavação, carga e transporte de material de 1ª categoria em detrimento do emprego de escavadeira hidráulica, que é mais econômica e, portanto, o custo é menor.
17.	Essa impropriedade, que já havia sido questionada também no âmbito da Coordenação de Projetos do DNIT, foi prontamente corrigida, conforme consta do Projeto Executivo do lote 1.4 (peça 85, p. 17) , que passou a utilizar o preço unitário por m3 de serviço da escavadeira hidráulica, ficando os valores aquém dos indicados pela equipe de auditoria.
18.	Os ajustes nos preços orçados também ocorreram em relação ao uso da escavadeira hidráulica nos lotes 1.1, 1.2 e 1.3, elidindo, assim a deficiência antes apontada (peça 28, p. 33-36; peça 34, p. 24-28; peça 134, p. 144-154 e 167-171) .
19.	 A quarta falha relatada pela equipe de auditoria diz respeito ao fato de constar, no projeto básico de licitação das obras de restauração da rodovia BR-174/RR dos lotes 1.1 a 1.4, a previsão de aquisição de cimento, filler e aço na cidade de Manaus/AM, local distante da localização das obras, o que poderia encarecer o preço final desses insumos.
20.	A equipe de auditoria considerou esse fator como possível falha porque comparou com o projeto básico da licitação das obras do lote 1.5 da rodovia BR-210/RR (TC Processo 014.987/2010-4) , em que tais insumos seriam adquiridos na cidade de Boa Vista/RR. Assim, considerando que o lote 5 da BR-210/RR faz intersecção com o lote 1.4 da BR-174/RR, a equipe de auditoria ponderou que a compra desses insumos poderia ser efetivada na cidade de Boa Vista/RR, mais próxima dos locais das obras objeto destes autos, e com isso haveria diminuição da Distância Média de Transporte e redução do preço final dos insumos. 
21.	Ao analisar os elementos de defesa oferecidos por um dos responsáveis arrolados nestes autos, a unidade especializada concluiu não haver nos autos evidências suficientes e capazes de demonstrar que era mais econômico adquirir tais insumos em Boa Vista/RR do que em Manaus/AM, mesmo realizando o transporte até o local das obras.
22.	 Considerando que os fabricantes desses insumos não se localizavam na cidade de Boa Vista/RR, o custo de transporte de Manaus/AM para a capital roraimense estaria incorporado no preço final de aquisição desses insumos em Boa Vista/RR. Segundo apurado pela empresa contratada para a execução do lote 4, a fábrica de cimento mais próxima ao local das obras e que abastecia o mercado de Boa Vista/RR era em Manaus/AM, e os fabricantes de aço e filler mais próximos à capital roraimense se localizam na cidade de Fortaleza e têm centro de distribuição em Manaus/AM. 
23.	A propósito, a Controladoria-Geral da União fiscalizou as obras de restauração do lote 1.3 da BR-174/RR e concluiu afastado esse indício de falha, com base nos seguintes termos (TC Processo 014.878/2015-1, peça 14, p. 11) :
"IV) Aquisição de cimento, filler e aço em local mais distante que o ideal:
 (...) 
Providências adotadas:
O cimento, o aço e o filler ainda constam do projeto executivo como sendo adquiridos em Manaus. Cabe relatar que não há indicação de que a aquisição do cimento e do aço em Boa Vista em substituição a Manaus resultaria na diminuição dos custos destes insumos aplicados na obra, tendo em vista que esses insumos comercializados na praça de Boa Vista são procedentes da praça de Manaus. 
Dessa forma, se esses insumos fossem adquiridos em Boa Vista, além do custo maior, pois já estariam com o frete de Manaus para Boa Vista, ainda haveria o custo do transporte de colocá-los na obra, ou seja, na prática haveria o pagamento duplicado do transporte desses insumos. Ademais, o preço do cimento e do aço no projeto básico é do SICRO do Amazonas, pois na época não existiam cotações no SICRO para Roraima."
24.	Por fim, o último achado de auditoria diz respeito à localização da usina de asfalto e do canteiro de obras, inicialmente prevista no projeto básico para o lote 1.2, haja vista que não seria a opção mais econômica, considerando-se a distância média de transporte dos insumos.
25.	A Seinf/RR detectou essa inconsistência e solicitou o remanejamento da usina e do canteiro de obras, havendo as instalações sido reposicionadas para as proximidades da estaca 8.564, consoante consta da 1ª Revisão de Projeto em Fase de Obras (peça 133, p. 64) , corrigindo assim a aludida inconsistência. 
iii
26.	Em atenção às disposições do Acórdão 2408/2010-TCU-Plenário, foram promovidas as audiências dos Srs. Carlos Wagner Briglia Rocha, então Secretário de Estado da Infraestrutura de Roraima - Seinf/RR, na condição de representante da interveniente executora dos contratos relacionados à restauração dos lotes 1.1. a 1.4 da BR-174/RR, e do Sr. Nilton de Britto, ex-Coordenador-Geral de Desenvolvimento e Projetos do DNIT. 
27.	Ao Sr. Carlos Wagner Briglia Rocha foi atribuída a conduta de haver assinado os contratos referentes aos lotes 1.1 a 1.4 do Br-174/RR, cujos orçamentos básicos continham itens de serviços antieconômicos, com possível sobrepreço (subitem 9.1 do Acórdão 2408/2010-TCU-Plenário) .
28.	Em apertada síntese, o Sr. Carlos Wagner Briglia Rocha informou que a análise do TCU ocorreu com base no projeto de engenharia que estava à época em fase de andamento, com duas etapas distintas: uma consistente no projeto básico e a outra no projeto executivo, em que as falhas constatadas no primeiro seriam corrigidas neste último projeto mencionado, considerando tanto as recomendações do DNIT como as da própria Seinf/RR. Portanto, não haveria a irregularidade reclamada. 
29.	Afirmou, também, que algumas falhas indicadas pela equipe de auditoria haviam sido previamente identificadas pelo próprio DNIT, que adotara junto à Seinf/RR as providências pertinentes para a correspondente correção (exemplos: indicação do uso de equipamento de pá carregadeira em vez da escavadeira hidráulica; adoção da Portaria/DNIT 349/2020 para composição de custos de aquisição de material betuminoso) e outras o foram apontadas pela própria Seinf/RR (exemplos: uso de areia comercial em vez de areia extraída, localização de canteiro de obras e usina de asfalto) .
30.	 Ao final, juntou relatório da 1ª Revisão de Projeto em Fase de Obra, em que demonstra as correções das inconsistências inicialmente anunciadas, inclusive a adequação dos valores referenciais do material betuminoso, segundo a Portaria/DNIT 709/2008, indicada pela equipe de auditoria do TCU. 
31.	Por sua vez, o Sr. Nilton de Britto foi arrolado como responsável por haver assinado as portarias do DNIT que aprovaram o projeto básico da restauração dos lotes 1.1 a 1.4 da BR-174/RR, com itens de serviços antieconômicos, com indícios de sobrepreço (subitem 9.1 do Acórdão 2408/2010-TCU-Plenário) .
32.	No essencial, o então gestor do DNIT alegou que as empresas projetistas têm responsáveis técnicos com ART - Anotação de Responsabilidade Técnica, em órgão competente, especificamente para cada disciplina constante do projeto básico, e, por isso, respondem técnica e juridicamente perante o DNIT por eventuais erros, falhas ou danos gerados ao erário. 
33.	 Informou que a aceitação do projeto básico foi subsidiada por equipe técnica do DNIT, que o examinou e emitiu parecer de aceitação quanto ao atendimento das normas do DNIT e da boa engenharia, antes de submetê-lo à aprovação da Coordenação-Geral de Desenvolvimento e Projetos.
34.	 Concluiu que não compete ao Coordenador-Geral de Desenvolvimento e Projetos do DNIT revisar minuciosamente o projeto básico, sob pena de inviabilizar a função de gerenciamento atribuída ao aludido Coordenador-Geral por força do Regimento Interno do DNIT. Revisar projeto em detalhes constitui tarefa dos engenheiros analistas e áreas subordinadas à aludida Coordenação-Geral. Cita precedentes do TCU para amparar o acolhimento de suas razões de justificativa (v.g.: Acórdão 385/2004-TCU-Plenário, rel. Min. Marcos Vinícius Vilaça; 2.925/2010 - Plenário, rel. Min. Walton Alencar Rodrigues; e Acórdão 2878/2010-TCU-Plenário, rel. Min. Subst. Weder de Oliveira) . 
35.	Com relação ao Sr. Carlos Wagner Briglia Rocha, a unidade técnica considerou que o projeto básico referente às obras de restauração dos lotes 1.1 a 1.4 da BR-174/RR foi analisado previamente pelo DNIT e também por equipe da Seinf/RR e as falhas apontadas foram corrigidas por meio de alterações dos projetos executivos e das revisões de projeto em fase de obras, muitas em fase anterior à fiscalização do TCU.
36.	Dessa forma, concluiu não ser exigível do então Secretário da Seinf/RR que, previamente à assinatura dos contratos, revisasse detalhadamente os itens constantes do orçamento do projeto de engenharia, que já havia sido aprovado pelo Dnit e já havia sido licitado.
37.	   No que diz respeito ao Sr. Nilton de Britto, ponderou não ser razoável exigir do Coordenador-Geral exame detalhado dos projetos que lhe são submetidos para aprovação, sob pena de inviabilizar a realização das atribuições de supervisão e controle inerentes ao cargo, salvo se as falhas forem de fácil detecção ou se o dirigente tinha ciência da existência delas. 
38.	E, no caso concreto, além de os projetos terem sido avaliados por técnicos com ART, as falhas remanescentes (aplicação da fórmula para correção dos preços do material betuminoso, previsão de uso de areia comercial em vez de areia extraída, emprego de pá carregadeira no lugar de escavadeira hidráulica, e a localização do canteiro de obras e da usina de asfalto) , além de terem sido corrigidas, como registrei alhures, não eram de fácil detecção pelo Coordenador-Geral.
39.	Concordo, desde já, com as conclusões da unidade especializada, no sentido de acolher as justificativas oferecidas pelos responsáveis. E o faço com base, dentre outros mencionados pela unidade instrutiva, em precedente por mim relatado nos autos do TC Processo 014.987/2010-4, cuja matéria tratada é semelhante à abordada neste processo, havendo inclusive coincidência dos dois responsáveis ora mencionados. 
40.	   No referido processo (TC Processo 014.987/2010-4) , que tratou da auditoria nas obras de manutenção de trechos rodoviários da BR-210/RR, foram apontadas falhas no projeto básico semelhantes às indicadas nestes autos, referentes ao emprego de fórmula de correção de valores para fornecimento de material betuminoso, previsão de uso de areia comercial em vez de areia extraída e utilização de máquina pá carregadeira em detrimento da escavadeira, que apresenta menor custo, para escavação carga e transporte de material de 1ª categoria. 
41.	Nos termos do Acórdão 1994/2010-TCU-Plenário (TC Processo 014.987/2010-4) , em razão de tais falhas, foi realizada a audiência dos Srs. Carlos Wagner Briglia Rocha, então Secretário do Estado de Infraestrutura de Roraima, e do Sr. Nilton de Britto, à época Coordenador-Geral de Desenvolvimento e Projetos do DNIT, mesmos responsáveis arrolados nestes autos. 
42.	 Ao examinar os elementos de defesa, adotei a proposta de mérito da então Secretaria de Fiscalização de Obras Rodoviárias - SecobRodoviária, no sentido de acolher as razões de justificativa apresentadas naquela ocasião, amparada em dois principais argumentos. 
43.	 Primeiro, porque as falhas indicadas no projeto não eram de fácil percepção pelo Sr. Nilton de Britto, então Coordenador-Geral de Desenvolvimento e Projetos do DNIT, tampouco era exigível do Sr. Carlos Wagner Briglia Rocha, então Secretário da Seinf/RR, exame minucioso do orçamento do projeto. E, segundo, porque a maior parte das falhas apontadas pela equipe de auditoria foi corrigida na fase de projeto executivo. Na linha que sustentei em meu voto, o Tribunal decidiu apenas por encaminhar determinação do DNIT sobre outros achados, acolhendo as justificativas dos responsáveis acima mencionados (Acórdão 1230/2014-TCU-Plenário) .
44.	 A propósito, sobre a questão de responsabilização de Coordenador-Geral do DNIT por falhas em projetos básicos, vale citar excerto de voto condutor do Acórdão 2925/2010-TCU-Plenário (rel. Min. Walton Alencar Rodrigues) que soma ao precedente do TC Processo 014.987/2010-4:
"Não é razoável exigir que o coordenador-geral se ocupe pessoalmente da minuciosa revisão do projeto, para identificar possíveis defeitos, sob pena de inviabilizar suas atividades de supervisão e controle.
A aprovação do projeto assentou-se na análise técnica dos engenheiros do DNIT, que revisaram todos os elementos da peça técnica.
Nesse cenário, somente responde o gestor pela aprovação de projeto que sabe ou deveria saber defeituoso, ou que contenha erro grosseiro, de fácil percepção.
No caso concreto, não demonstram os autos que o dirigente sabia ou tinha condições de saber das falhas do projeto, de pequena relevância, no momento de sua aprovação'.
45. 	Assim, e considerando a situação semelhante dos achados de auditoria das obras de restauração da BR-174/RR e a coincidência dos responsáveis com os constantes do precedente citado, acolho as justificativas dos Srs. Carlos Wagner Briglia Rocha e Nilton de Britto, e adoto para o desfecho destes autos o mesmo entendimento que defendi no voto do TC Processo 014.987/2010-4, cujo detalhamento a unidade especializada fez constar da instrução que reproduzi no Relatório precedente. 
iv
46.	Nos termos do subitem 9.2 do Acórdão 2408/2010-TCU-Plenário foi determinada a realização de oitiva da Seinf/RR e das empresas contratadas Delta Construções S.A 9 (Lote 1.1) , Via Engenharia (Lote 1.2) e CMT Engenharia Ltda. (Lote 1.4) , assim como do Consórcio Seabra-Caleffi (Lote 1.3.) , a fim de que se manifestassem, se assim o desejassem, sobre as falhas que poderiam culminar em eventual repactuação dos Contratos 30, 32, 33 e 34/2010, em especial sobre a aquisição de cimento, filler e aço na praça de Manaus/AM, em vez de Boa Vista/RR, o que implicou maiores DMTs dos locais da obras, e sobre o preços dos serviços de fornecimento de material betuminoso, base e sub-base, escavação, carga e transporte de material de 1ª categoria, os quais deveriam se limitar aos preços máximos do Sicro, conforme indicado no Relatório de Fiscalização 254/2010. 
47.	No geral, as empresas e o grupo consorcial alegaram inexistir sobrepreço nos contratos que firmaram com a Seinf/RR, porquanto haviam observado os preços unitários constantes do orçamento do edital de licitação, seguindo rigorosamente os critérios de aceitação estipulados no edital. 
48.	De forma individual, cada uma das contratadas trouxe argumento específico. A Delta Construções Ltda. (lote 1.1) buscou demonstrar que os custos para obtenção da areia extraída seriam mais elevados do que aqueles indicados no Relatório de Fiscalização 254/2010, mesmo assim, concordou com os termos do relatório de 1ª Revisão de Projeto em Fase de Obras do lote 1.1, que resultou na correção do sobrepreço inicial.
49.	 A Via Engenharia S.A (lote 1.2) solicitou ao TCU postergar a oitiva para após a aprovação pelo DNIT do projeto executivo do Contrato 33/2010, sob a alegação de que somente poderia se manifestar após ter conhecimento detalhado das alterações que porventura ensejariam repactuação contratual.
50.	A Egesa  Engenharia S.A., líder do Consórcio Seabra-Caleffi (lote 1.3) , afirmou ser mais vantajoso adquirir os insumos cimento, filler e aço na cidade de Manaus/AM do que em Boa Vista/RR. Sobre o material betuminoso, aduziu que os preços adotados estão em conformidade com os indicados pela equipe de auditoria (Relatório de Fiscalização 254/2010) , e com relação aos serviços de base e sub-base, e de escavação, carga e transporte de material de 1ª categoria, seguiu orientação constante do projeto básico. 
51.	A CMT Engenharia Ltda. (lote 1.4) , no essencial, afirmou ter atendido às exigências do projeto básico, e destacou que na sua proposta considerou o uso da areia extraída na composição dos custos da base e sub-base, e que a aquisição dos insumos cimento, filler e aço na cidade de Manaus seria mais vantajosa do que a compra na cidade de Boa Vista/RR.  
52.	No exame das respostas às oitivas, assiste razão à SeinfraRodoviaAviação ao destacar que as falhas inicialmente consignadas no Relatório de Fiscalização 254/2010 perderam relevância com as correções realizadas nos projetos executivos e nas revisões de projeto dos lotes 1.1 a 1.4 da BR-174/RR, as quais afastaram o sobrepreço indicado nos projetos básicos e fundamentaram os relatórios de revisão dos quatro lotes e os aditivos aos Termos de Compromisso executados por meio dos Contratos 30/2010, 32/2010, 33/2010 e 34/2010, com a adoção dos preços indicados no Sicro, conforme apontamentos da equipe de auditoria.
53.	Ademais, conforme anotado alhures, o indício de falha sobre a aquisição dos insumos cimento, filler e aço na praça de Manaus/AM restou não confirmado pela unidade técnica. 
54.	Por fim, com relação ao pedido de postergação da oitiva feito pela Via Engenharia S.A. há perda de objeto, em razão dos ajustes realizados no projeto executivo e na revisão de projeto em fase de obra. 
v
55.	 No subitem 9.3 do multicitado Acórdão 2.408/2010, o Tribunal determinou à Seinf/RR que promovesse os ajustes necessários, observado o contraditório e a ampla defesa das contratadas, se houvesse a confirmação da alteração da opção de brita comercial por brita extraída e da viabilidade dos insumos de grama, mourão e madeira em localidade mais próxima que a cidade de Manaus/AM.
56.	A Seinf/RR informou que foram efetuados os ajustes nos projetos executivos dos lotes 1.1 a 1.4, de modo que a aquisição dos insumos mourão e madeira seria realizada na cidade de Rorainópolis/RR, porém a compra da grama seria feita em Manaus/AM, por falta desse insumo na praça de Boa Vista/RR. 
57.	No que se refere à brita, a Seinf/RR registrou que seria mantido o uso de brita comercial, tendo em vista que para a produção de brita não havia licença ambiental da pedreira (PA-01) , peça 5, p. 52. 
58.	Não obstante os ajustes nos projetos executivos dos 4 lotes para acomodar as definições sobre as aquisições dos insumos e do uso da brita comercial, posteriormente foi verificado que nas obras do lote 1.4 empregou-se a brita produzida, o que ensejou novo ajuste no projeto para contemplar o uso de brita produzida. 
59.	 Nesse contexto, acolho a proposta da SeinfraRodoviaAviação no sentido de considerar cumprida a determinação do subitem 9.3 do Acórdão 2408/2010-TCU-Plenário.
vi
60.	O Tribunal, por meio do Acórdão 2924/2013-TCU-Plenário (TC Processo 007.876/2012-2, relator Ministro José Múcio Monteiro) , determinou à antiga SecobRodovia, cujas atribuições são atualmente da competência da SeinfraRodoviaAviação, que juntasse cópia de peças do processo TC Processo 007.876/2012-2 a este TC Processo 014.988/2010-0, para viabilizar a análise nestes autos das oitivas referentes à insuficiência de estudos de ocorrência de jazidas de areia e pedra no projeto executivo das obras de restauração do lote 1.4 da BR -174/RR.
61.	 No âmbito do TC Processo 007.876/2012-2 (peça 88) , foram encaminhadas oitivas ao DNIT e à Seinf/RR (peças 91 e 92) , a fim de que eles se manifestassem sobre: i) falta de previsão de utilização de jazidas não comerciais (com título minerário ainda não concedido pelo Departamento Nacional de Produção Mineral - DPNM) próximas ao local da obra, considerando no orçamento do projeto executivo a aquisição de areia e brita comercial em vez da extraída ou produzida; e ii) adoção de apenas um areal (comercial) para o serviço de camada drenante com areia, localizado na estaca 11.711, a 47,00 km do início do trecho do lote 1.4, sendo que havia, pelo menos, três areais não comerciais situados ao longo do segmento rodoviário objeto das obras de restauração da BR 174/RR. 
62.	Acolho, desde logo, as conclusões da SeinfraRodoviaAviação que, após examinar as manifestações do Dnit e da Seinf/RR, confirmou: i) a deficiência dos estudos de jazidas de pedra para a elaboração do projeto executivo da obra de restauração rodoviária do lote 1.4 da BR -174/RR, uma vez que foi utilizada brita produzida no âmbito das obras executadas pela empresa CMT engenharia Ltda., enquanto que o projeto executivo previa o uso de brita comercial; e ii) a deficiência dos estudos de jazidas de areia, haja vista que houve adoção de areia extraída/drenada no Rio Branco (estaca 18.105) para a execução do serviço de camada drenante de areia, enquanto o projeto executivo previa areia comercial de areal localizado na estaca 11.711.
63.	Sobre a questão referente à jazida de areia, cabe anotar que a unidade especializada não apontou qualquer indício de sobrepreço. Já com relação à jazida de pedra, especificamente sobre o uso de brita produzida em vez do uso de brita comercial, a unidade instrutiva informou que a Controladoria Geral da União (Relatório de Demandas Especiais CGU 00190.025386/2011-33, peças 124 e 125, p. 1-8) , apurou sobrepreço e o DNIT, em razão disso, já está adotando as medidas tendentes à instauração de Tomada de Contas Especial para buscar o ressarcimento do dano causado ao erário (peça 144) , providência que deve ser acompanhada pelo TCU nos autos do TC Processo 025.331/2015-9, que trata do monitoramento das medidas relacionadas às obras do lote 1.4 da BR-174/RR, constantes do Acórdão 2924/2013-TCU-Plenário.  
64.	 Não obstante as falhas nos estudos acerca das jazidas de pedra e de areia, a SeinfraRodoviaAviação destacou que o projeto executivo deficiente do lote 1.4 da BR-174/RR foi aprovado pela Portaria 288, de 11/03/2011, portanto há mais de dez anos. 
65.	Nesse contexto e tendo em vista que os responsáveis pela aprovação do projeto executivo não foram ouvidos no processo TC Processo 007.876/2012-2, impõe-se reconhecer a incidência da prescrição decenal da pretensão punitiva do TCU, nos moldes constantes do Acórdão 1441/2016-TCU-Plenário (relator ministro Benjamin Zymler e redator Ministro Walton Alencar Rodrigues) e, portanto, a inviabilidade de se promover nestes autos a audiência dos responsáveis, dada prescrição da punibilidade.
66.	 Como bem anotou a unidade especializada, para a correção das falhas no projeto executivo referente ao lote 1.4 da BR-174/RR, além da aprovação da 1ª Revisão de Projeto em Face de Obras - RFPO, há ações em curso no âmbito do TC Processo 025.331/2015-9 (monitoramento das medidas constantes do Acórdão 2924/2013-TCU-Plenário) , razão por que, cabe, na linha sugerida pela unidade instrutiva, juntar as peças 124-132 destes autos ao referido processo, além da cópia do Acórdão que será proferido pelo Tribunal. 
	Por todo o exposto, acolho o parecer da SeinfraRodoviaAviação e manifesto-me por que seja adotada a deliberação que ora submeto a este Colegiado.
	
				T.C.U., Sala das Sessões, em 9 de fevereiro de 2022.   
MARCOS BEMQUERER COSTA
Relator